ACORDAO-COMPLETO-2530118

ACÓRDÃO 6591/2022 ATA 34/2022 - PRIMEIRA CÂMARA

VISTOS, relatados e discutidos estes autos de tomada de contas especial instaurada pelo Ministério do Desenvolvimento Regional, em razão de irregularidades identificadas no Convênio 01038/2010 (Siafi 751406) , firmado junto ao município de Barra de Santo Antônio/AL;
ACORDAM os ministros do Tribunal de Contas da União, reunidos em sessão da 1ª Câmara, diante das razões expostas pelo relator, em: 
9.1. acolher parcialmente as alegações de defesa apresentadas pela responsável Grécia Construções Ltda. (05.056.818/0001-40) ;
9.2. acolher as razões de justificativa apresentadas pela responsável Maria Cícera Mendonça Casado (XXX.310.504-XX) ;
9.3. julgar regulares, nos termos dos arts. 1º, inciso I, e 16, inciso I, da Lei 8.443/1992, c/c art. 207, parágrafo único, do RI/TCU, as contas da responsável Maria Cícera Mendonça Casado (XXX.310.504-XX) , dando-lhe quitação plena;
9.4. julgar irregulares as contas dos responsáveis Juliana Nobre Nóbrega (XXX.355.244-XX) e Grécia Construções Ltda. (05.056.818/0001-40) , nos termos dos arts. 1º, inciso I, 16, inciso III, alínea "c" e § 2º, alínea "b", da Lei 8.443/1992, c/c arts. 1º, inciso I, e 209, inciso III e § 5º, inciso II, do RI/TCU;
9.5. condenar os responsáveis identificados no subitem anterior, com fundamento no art. 19, caput, da Lei 8.443/1992, c/c o art. 210 do RI/TCU, ao pagamento da importância a seguir especificada, atualizada monetariamente e acrescida dos juros de mora, calculada a partir da data discriminada até a data da efetiva quitação do débito, fixando-lhes o prazo de 15 (quinze) dias, para que comprovem, perante o Tribunal, o recolhimento das referidas quantias aos cofres do Tesouro Nacional, nos termos do art. 23, inciso III, alínea "a", da citada lei, c/c o art. 214, inciso III, alínea "a", do Regimento Interno do TCU;
	Data de ocorrência
	Valor histórico (R$) 

	16/11/2012
	288.018,24

9.6. aplicar à responsável Juliana Nobre Nobrega (XXX.355.244-XX) e à empresa Grécia Construções Ltda. (05.056.818/0001-40) , individualmente, a multa prevista no art. 57 da Lei 8.443/1992, c/c o art. 267 do Regimento Interno do TCU, no valor de R$ 28.000,00 (vinte e oito mil reais) , fixando-lhes o prazo de 15 (quinze) dias, a contar da notificação, para que comprovem, perante o Tribunal (art. 214, inciso III, alínea "a", do Regimento Interno do TCU) , o recolhimento das dívidas aos cofres do Tesouro Nacional, atualizadas monetariamente desde a data deste acórdão até a data do efetivo recolhimento, se pagas após o vencimento, na forma da legislação em vigor;
9.7. autorizar, desde logo, nos termos do art. 28, inciso II, da Lei 8.443/1992, a cobrança judicial da dívida, caso não atendida a notificação;
9.8. autorizar, desde logo, caso solicitado e o processo não tenha sido remetido para cobrança judicial, o pagamento da dívida em até 36 parcelas mensais e consecutivas, nos termos do art. 26 da Lei 8.443/1992, c/c o art. 217 do Regimento Interno/TCU, fixando-se o vencimento da primeira parcela em 15 (quinze) dias, a contar do recebimento da notificação, e o das demais a cada mês, devendo incidir sobre cada valor mensal os correspondentes acréscimos legais, na forma prevista na legislação em vigor, sem prejuízo de alertar os responsáveis de que a falta de comprovação do recolhimento de qualquer parcela implicará o vencimento antecipado do saldo devedor;
9.9. enviar cópia desta decisão à Procuradoria da República no Estado de Alagoas, nos termos do § 3º do art. 16 da Lei 8.443/1992, c/c o § 7º do art. 209 do Regimento Interno do TCU, para adoção das medidas cabíveis;
9.10. enviar cópia do Acórdão ao Ministério do Desenvolvimento Regional e notificar os responsáveis.

Tomada de contas especial instaurada pelo Ministério do Desenvolvimento Regional em razão de irregularidade na execução do convênio firmado entre o então Ministério da Integração Nacional e o município de Barra de Santo Antônio/AL, e que tinha por objeto a recuperação da orla marítima da Ilha da Crôa com a implantação de Barra Mar Dissipador de Energia Tipo Bagwall com extensão de 1.000 m.

Primeira Câmara

Município de Barra de Santo Antônio - AL.

3. Interessado: Ministério do Desenvolvimento Regional (03.353.358/0001-96).
3.2. Responsáveis: Grécia Construções Ltda. (05.056.818/0001-40); Juliana Nobre Nobrega (XXX.355.244-XX); Maria Cícera Mendonça Casado (XXX.310.504-XX).

13.1. Ministros presentes: Walton Alencar Rodrigues (Presidente) e Vital do Rêgo (Relator).
13.2. Ministro-Substituto convocado: Marcos Bemquerer Costa.
13.3. Ministros-Substitutos presentes: Augusto Sherman Cavalcanti e Weder de Oliveira.

VITAL DO RÊGO

Adoto como relatório, com os ajustes pertinentes, a instrução do Auditor Federal de Controle Externo da SecexTCE (peça 100) , cujo encaminhamento foi endossado pelo escalão dirigente da unidade (peças 100 e 101) , transcrita como se segue:
INTRODUÇÃO
Cuidam os autos de tomada de contas especial instaurada pelo Ministério do Desenvolvimento Regional, em desfavor de Maria Cícera Mendonça Casado (CPF: XXX.310.504-XX) , em razão de irregularidade na execução do Convênio 01038/2010, registro Siafi 751406, (peça 5) firmado entre o então Ministério da Integração Nacional e o município de Barra de Santo Antônio - AL, e que tinha por objeto a "recuperação da orla marítima da Ilha da Crôa com a implantação de Barra Mar Dissipador de Energia Tipo Bagwall com extensão de 1.000 m".
HISTÓRICO
Em 15/2/2018, com fundamento na IN/TCU 71/2012, alterada pela IN/TCU 76/2016 e DN/TCU 155/2016, o dirigente da instituição Ministério do Desenvolvimento Regional autorizou a instauração da tomada de contas especial (peça 63) . O processo foi registrado no sistema e-TCE com o número 181/2018.
O Convênio 01038/2010, registro Siafi 751406, foi firmado no valor de R$ 5.894.598,18, sendo R$ 5.782.000,00 à conta do concedente e R$ 112.598,18 referentes à contrapartida do convenente. Teve vigência de 6/1/2011 a 4/4/2015, com prazo para apresentação da prestação de contas em 6/4/2018. Os repasses efetivos da União totalizaram R$ 5.000.000,00 (peças 18 e 24) .
A 'prestação de contas e complementações enviadas foram analisadas por meio dos documentos constantes no processo (peças 8, 9, 14, 20, 23, 26, 28, 33, 35, 37, 39 e 44) .
O fundamento para a instauração da Tomada de Contas Especial, conforme consignado na matriz de responsabilização elaborada pelo tomador de contas, foi a constatação da seguinte irregularidade: 
Realização de dispensa indevida de licitação, resultando no sobrepreço no valor de R$ 1.981.388,20, que após o cálculo da proporcionalidade apurou o montante de R$ 1.203.591,76 de Recursos Federais e contratação indevida da empresa Grécia Construções Ltda.
A responsável arrolada na fase interna foi devidamente comunicada e, diante da ausência de justificativas suficientes para elidir a irregularidade e da não devolução dos recursos, instaurou-se a tomada de contas especial.
No relatório (peça 70) , o tomador de contas concluiu que o prejuízo importaria no valor original de R$ 1.123.703,92, imputando-se a responsabilidade a Maria Cícera Mendonça Casado, prefeita do município de Barra de Santo Antônio, no período de 1/1/2009 a 31/12/2012, na condição de gestora dos recursos.
Em 2/5/2019, a Controladoria-Geral da União emitiu o relatório de auditoria (peça 71) , em concordância com o relatório do tomador de contas. O certificado de auditoria e o parecer do dirigente do órgão de controle interno concluíram pela irregularidade das presentes contas (peças 72 e 73) .
Em 6/5/2019, o ministro responsável pela área atestou haver tomado conhecimento das conclusões contidas no relatório e certificado de auditoria, bem como do parecer conclusivo do dirigente do órgão de controle interno, manifestando-se pela irregularidade das contas, e determinou o encaminhamento do processo ao Tribunal de Contas da União (peça 74) .
Apesar de o tomador de contas não haver incluído Juliana Nobre Nobrega e a empresa Grécia Construções Ltda. como responsáveis neste processo, após análise realizada sobre a documentação acostada aos autos, conclui-se que suas responsabilidades devem ser incluídas, uma vez que há evidências de que tenham tido participação nas irregularidades aqui verificadas.
Em instrução preliminar (peça 78) , foi proposta a citação de Juliana Nobre Nobrega, engenheira civil responsável pela fiscalização/projeto, na condição de orçamentista, em solidariedade com a empresa Grécia Construções Ltda., na condição de contratada e beneficiária dos pagamentos pela execução da obra, em relação à seguinte irregularidade: superfaturamento decorrente de sobrepreço de alteração metodológica/ serviço e/ou serviço em duplicidade, de quantidade (empolamento indevido) e de cobrança de parcela indevida de BDI (inclusão de tributos indevidos e erro no somatório dos percentuais apresentados) . Também foi proposta audiência de Maria Cícera Mendonça Casado, prefeita do município de Barra de Santo Antônio, na condição de gestora dos recursos, pela realização indevida de contratação direta por meio de dispensa de licitação. 
Após a anuência do corpo dirigente desta unidade técnica (peças 79-80) , os responsáveis foram regularmente notificados.
ANÁLISE DOS PRESSUPOSTOS DE PROCEDIBILIDADE DA IN/TCU 71/2012
Avaliação de Viabilidade do Exercício do Contraditório e Ampla Defesa
Verifica-se que não houve o transcurso de mais de dez anos desde o fato gerador sem que tenha havido a notificação dos responsáveis pela autoridade administrativa federal competente (art. 6º, inciso II, c/c art. 19 da IN/TCU 71/2012, modificada pela IN/TCU 76/2016) , uma vez que o fato gerador da irregularidade sancionada ocorreu em 16/11/2012, e os responsáveis foram notificados sobre as irregularidades pela autoridade administrativa competente conforme abaixo:
Maria Cícera Mendonça Casado, por meio do ofício acostado ao processo (peça 45) , recebido em 29/9/2015, conforme AR (peça 67) .
Juliana Nobre Nobrega, responsável não notificado na fase interna.
Grécia Construções Ltda, responsável não notificado na fase interna.
Valor de Constituição da TCE 	
Verifica-se, ainda, que o valor atualizado do débito apurado (sem juros) em 1/1/2017 é de R$ 1.765.646,66, portanto superior ao limite mínimo de R$ 100.000,00, na forma estabelecida conforme os arts. 6º, inciso I, e 19 da IN/TCU 71/2012, modificada pela IN/TCU 76/2016. 
OUTROS PROCESSOS/DÉBITOS NOS SISTEMAS DO TCU COM OS MESMOS RESPONSÁVEIS
Informa-se que foi encontrado processo no Tribunal com a responsável Maria Cícera Mendonça Casado:
Processo 031.811/2017-5 [CBEX, encerrado, "Cobrança Executiva de multa originária do (s) AC (s) AC-8731-35/2017-2C , referente ao TC Processo 004.750/2015-2"]
Processo 004.750/2015-2 [TCE, encerrado, "Tomada de contas especial contra a Sra. Maria Cícera Mendonça Casado (ex-Prefeita Municipal de Barra de Santo Antônio / AL) . Impugnação total de despesas. Convênio 0271/2010 (Siafi 732941) firmado com o Ministério do Turismo. "Festival Cultura e Paz""]
Processo 029.189/2019-5 [TCE, aberto, "Tomada de Contas Especial instaurada em desfavor da Senhora Maria Cícera Mendonça Casado, ex-Prefeita do Município de Barra de Santo Antônio/AL, em decorrência da impugnação parcial de despesas realizadas do Convênio n201038/2010 (SIAFI 751406) , relativo à "recuperação da orla marítima da ilha da Crôa com a implantação de Barra Mar Dissipador de Energia Tipo Bagwall com extensão de 1.000m" (Processo 59050.002967/2010-63) . "]
A tomada de contas especial está, assim, devidamente constituída e em condição de ser instruída.
EXAME TÉCNICO
Na instrução precedente (peça 78) , houve a delimitação da responsabilidade pelo débito consignado nestas contas, envolvendo a apuração dos fatos, a identificação de dois responsáveis e a quantificação do dano ao erário, dando ensejo à proposta de citação deles, bem como o apontamento de irregularidade passível de apenação, com a respectiva proposta de audiência de outra responsável. As propostas foram realizadas nos seguintes termos:
Irregularidade: superfaturamento decorrente de sobrepreço de alteração metodológica/ serviço e/ou serviço em duplicidade, de quantidade (empolamento indevido) e de cobrança de parcela indevida de BDI (inclusão de tributos indevidos e erro no somatório dos percentuais apresentados) , na aplicação de recursos federais repassados por meio do convênio descrito como "Recuperação da orla marítima da Ilha da Crôa com a implantação de Barra Mar Dissipador de Energia Tipo Bagwall com extensão de 1.000 m".
Responsável: Juliana Nobre Nobrega 
Conduta: elaborar orçamento ou pesquisa de preços com valores acima dos preços de mercado, no âmbito do objeto do instrumento em questão. Elaborar orçamento com BDI elevado. Elaborar memória de cálculo das quantidades/memorial descritivo com quantidade de serviço maior do que a real/efetivada.
Nexo de causalidade: a elaboração do orçamento ou da pesquisa de preços com valores acima dos de mercado, a inclusão de BDI elevado no orçamento e a elaboração do orçamento com quantidade de serviço maior do que a necessária ensejaram o superfaturamento e o consequente prejuízo ao erário.
Responsável: Grécia Construções Ltda.
Conduta: receber pagamento com superfaturamento por sobrepreço, quantidade e BDI elevado no âmbito do objeto do instrumento em questão.
Nexo de causalidade: o recebimento de pagamento com superfaturamento resultou em prejuízo ao erário equivalente à diferença entre o preço pago e o preço de mercado, mais a diferença entre o serviço pago e o inexecutado, mais a diferença entre o BDI pago e o BDI devido.
Irregularidade: realização indevida de contratação direta por meio de dispensa de licitação.
Responsável: Maria Cícera Mendonça Casado
Conduta: contratar, por dispensa de licitação, empresa para a execução do objeto do convênio sem a devida comprovação de que a contratação se enquadrava em situação emergencial ou calamitosa prevista no art. 24, inciso IV da lei 8.666.
Nexo de causalidade: a contratação sem a devida comprovação de que se enquadrava em situação emergencial ou calamitosa resultou na dispensa irregular da licitação.
Conforme Despacho de Conclusão das Comunicações Processuais (peça 98) , as providências inerentes às comunicações processuais foram concluídas.
A tabela a seguir retrata os expedientes, resposta à citação/audiência e demais comunicações, com referência à localização daqueles elementos no processo:
	Responsável
	Ofício/AR
	Resposta

	Maria Cícera Mendonça Casado
	peças 85 e 89
	92-94 e 96-97

	Juliana Nobre Nobrega
	peças 86 e 88
	Não houve

	Grécia Construções Ltda.
	peças 84 e 87
	90

Fonte: Despacho Seproc (peça 98) e consulta ao processo; pesquisas (peças 81-83) - todos foram notificados em endereço constante da base da Receita Federal.
Da validade da notificação
Preliminarmente, cumpre tecer breves considerações sobre a forma como são realizadas as comunicações processuais no TCU. A esse respeito, destacam-se o art. 179, do Regimento Interno do TCU (Resolução 155, de 4/12/2002) , e o art. 4º, inciso III, § 1º, da Resolução TCU 170, de 30 de junho de 2004, in verbis:
Art. 179. A citação, a audiência ou a notificação, bem como a comunicação de diligência, far-se-ão: 
I - mediante ciência da parte, efetivada por servidor designado, por meio eletrônico, fac-símile, telegrama ou qualquer outra forma, desde que fique confirmada inequivocamente a entrega da comunicação ao destinatário; 
II - mediante carta registrada, com aviso de recebimento que comprove a entrega no endereço do destinatário; 
III - por edital publicado no Diário Oficial da União, quando o seu destinatário não for localizado (...) 
Art. 3º As comunicações serão dirigidas ao responsável, ou ao interessado, ou ao dirigente de órgão ou entidade, ou ao representante legal ou ao procurador constituído nos autos, com poderes expressos no mandato para esse fim, por meio de: 
I - correio eletrônico, fac-símile ou telegrama; 
II - servidor designado; 
III - carta registrada, com aviso de recebimento; 
IV - edital publicado no Diário Oficial da União, quando o seu destinatário não for localizado, nas hipóteses em que seja necessário o exercício de defesa". 
Art. 4º. Consideram-se entregues as comunicações: 
I - efetivadas conforme disposto nos incisos I e II do artigo anterior, mediante confirmação da ciência do destinatário; 
II - realizadas na forma prevista no inciso III do artigo anterior, com o retorno do aviso de recebimento, entregue comprovadamente no endereço do destinatário; 
III - na data de publicação do edital no Diário Oficial da União, quando realizadas na forma prevista no inciso IV do artigo anterior. 
§ 1º O endereço do destinatário deverá ser previamente confirmado mediante consulta aos sistemas disponíveis ao Tribunal ou a outros meios de informação, a qual deverá ser juntada ao respectivo processo. (...) (Grifos acrescidos) 
Bem se vê, portanto, que a validade da citação via postal não depende de que o aviso de recebimento seja assinado pelo próprio destinatário da comunicação, o que dispensa, no caso em tela, a entrega do AR em "mãos próprias". A exigência da norma é no sentido de o Tribunal verificar se a correspondência foi entregue no endereço correto, residindo aqui a necessidade de certeza inequívoca. 
Não é outra a orientação da jurisprudência do TCU, conforme se verifica dos julgados a seguir transcritos:
São válidas as comunicações processuais entregues, mediante carta registrada, no endereço correto do responsável, não havendo necessidade de que o recebimento seja feito por ele próprio (Acórdão 3648/2013-TCU-Segunda Câmara, Relator Ministro JOSÉ JORGE) ;
É prescindível a entrega pessoal das comunicações pelo TCU, razão pela qual não há necessidade de que o aviso de recebimento seja assinado pelo próprio destinatário. Entregandose a correspondência no endereço correto do destinatário, presume-se o recebimento da citação. (Acórdão 1019/2008-TCU-Plenário, Relator Ministro BENJAMIN ZYMLER) ;
As comunicações do TCU, inclusive as citações, deverão ser realizadas mediante Aviso de Recebimento - AR, via Empresa Brasileira de Correios e Telégrafos, bastando para sua validade que se demonstre que a correspondência foi entregue no endereço correto. (Acórdão 1526/2007-TCU-Plenário, Relator Ministro AROLDO CEDRAZ) .
A validade do critério de comunicação processual do TCU foi referendada pelo Supremo Tribunal Federal, nos termos do julgamento do MS-AgR 25.816/DF, por meio do qual se afirmou a desnecessidade da ciência pessoal do interessado, entendendo-se suficiente a comprovação da entrega do "AR" no endereço do destinatário:
Ementa: agravo regimental. Mandado de segurança. Desnecessidade de intimação pessoal das decisões do tribunal de contas da união. art. 179 do regimento interno do TCU. Intimação do ato impugnado por carta registrada, iniciado o prazo do art. 18 da lei nº 1.533/51 da data constante do aviso de recebimento. Decadência reconhecida. Agravo improvido.
O envio de carta registrada com aviso de recebimento está expressamente enumerado entre os meios de comunicação de que dispõe o Tribunal de Contas da União para proceder às suas intimações.
O inciso II do art. 179 do Regimento Interno do TCU é claro ao exigir apenas a comprovação da entrega no endereço do destinatário, bastando o aviso de recebimento simples. 
Da revelia da responsável Juliana Nobre Nóbrega
No presente caso, a citação da responsável se deu pela entrega do Ofício 6931/2021-TCU/Seproc, em endereço constante na Base de Dados da Receita Federal do Brasil - Sistema CPF, conforme faz prova o aviso de recebimento (AR) entregue e a pesquisa de endereço (peças 82, 86 e 88) .
Em consonância com os normativos do TCU, cujos dispositivos foram destacados anteriormente, consideram-se entregues as comunicações com o retorno dos avisos de recebimento, entregues comprovadamente no endereço do destinatário, como foi o presente caso, cujo aviso foi datado de 12/3/2021 (peça 88) .
Nos processos do TCU, a revelia não leva à presunção de que seriam verdadeiras todas as imputações levantadas contra o responsável, diferentemente do que ocorre no processo civil, em que a revelia do réu opera a presunção da verdade dos fatos narrados pelo autor (Acórdão 1009/2018-TCU-Plenário, Relator: Bruno Dantas; 2369/2013 - TCU - Plenário, Relator: Benjamin Zymler e 2449/2013 - TCU - Plenário, Relator: Benjamin Zymler) . Dessa forma, a avaliação da responsabilidade do agente não pode prescindir da prova existente no processo ou para ele carreada. 
Ao não apresentar sua defesa, a responsável deixou de produzir prova da regular aplicação dos recursos sob sua responsabilidade, em afronta às normas que impõem aos gestores públicos a obrigação legal de, sempre que demandados pelos órgãos de controle, apresentar os documentos que demonstrem a correta utilização das verbas públicas, a exemplo do contido no art. 93 do Decreto-Lei 200/1967: "Quem quer que utilize dinheiros públicos terá de justificar seu bom e regular emprego na conformidade das leis, regulamentos e normas emanadas das autoridades administrativas competentes.". 
Mesmo as alegações de defesa não sendo apresentadas, considerando o princípio da verdade real que rege esta Corte, procurou-se buscar, em manifestações do responsável na fase interna desta Tomada de Contas Especial, se havia algum argumento que pudesse ser aproveitado a seu favor. Contudo, tal providência mostrou-se infrutífera.
Tampouco lhe aproveitam os argumentos apresentados pela defesa da empresa (citada em solidariedade pelo mesmo débito e irregularidade) , no que concerne às circunstâncias objetivas, com base no art. 161 do Regimento Interno do TCU) , adiante analisada.
Em se tratando de processo em que a parte interessada não se manifestou acerca das irregularidades imputadas, não há elementos para que se possa efetivamente aferir e reconhecer a ocorrência de boa-fé na conduta do responsável, podendo este Tribunal, desde logo, proferir o julgamento de mérito pela irregularidade das contas, conforme os termos dos §§ 2º e 6º do art. 202 do Regimento Interno do TCU. 
Esse entendimento está amparado nos Acórdão 2064/2011-TCU-Primeira Câmara (relator: Ubiratan Aguiar) , 6.182/2011-TCU-1ª Câmara (relator: Weber de Oliveira) , 4.072/2010-TCU-1ª Câmara (Relator: Valmir Campelo) , 1.189/2009-TCU-1ª Câmara (Relator: Marcos Bemquerer) , 731/2008-TCU-Plenário (Relator: Aroldo Cedraz) .
Dessa forma, a responsável Juliana Nobre Nóbrega deve ser considerada revel, nos termos do art. 12, §3º, da Lei 8.443/1992, devendo as suas contas serem julgadas irregulares, condenando-a ao débito apurado e aplicando-lhe a multa prevista no art. 57 da Lei 8.443/1992.
Da defesa da empresa Grécia Construções Ltda.
A empresa, por intermédio de seu procurador constituído, apresentou suas alegações de defesa, sem juntar nenhum documento comprobatório de seus argumentos.
Do arrazoado apresentado (peça 90) , observa-se os argumentos sintetizados a seguir.
Bonificação de Despesas Indiretas - BDI
O ministério apontou que o convenente não apresentou composição analítica do BDI de 30%. Se houve alguma falha na orçamentação da obra em questão, tal inconsistência não pode ser atribuída à empresa, porque nunca foi convidada nem participou da formação do preço, que foi apresentado e aprovado no Ministério da Integração Nacional sem a sua participação. A construtora não dispunha de qualquer (in) gerência sobre a condução administrativa daquele órgão.
O TCU entende pela possibilidade de se relevar uma suposta aplicação de BDI indevido, quando o valor total contratado se situar abaixo do preço de mercado. Jurisprudência do Tribunal foi mais além ao defender que a desclassificação da proposta com BDI acima dos limites do TCU só deve prevalecer quando o preço global for maior do que o do mercado. Também indicam a possibilidade de uso de BDI acima dos parâmetros tidos como normais e que eventual preço unitário acima da média da referência deve ser relativizado, quando o preço global fica abaixo do valor orçado pela Administração. Há que se ponderar também a tese alternativa de que, ainda que haja preços unitários acima dos paradigmas oficiais à época aplicados, é necessário se fazer a compensação dos débitos e créditos existentes. Colaciona os seguintes julgados: Acórdão 1804/2012-TCU-Plenário, 648/2016 e 1.127/2017-P.
O município, mesmo adotando um BDI de 30%, apresentou orçamento dentro da realidade mercadológica, de modo que o ministério aprovou sem ressalvas o orçamento naquele momento. Ademais, a justificativa para a realização de proposta com BDI de 30% tem uma razão de existir: a obra é realizada com as intempéries das marés, de modo que os riscos que envolvem o negócio sobrelevaram os custos de contingências aptos a elevar o valor do BDI, dada as circunstâncias atípicas que revolvem os serviços.
O esclarecimento das bases corrigidas da composição analítica do BDI - indica a composição com os respectivos percentuais (0,65% PIS, 3% COFINS, 5% ISS, 4% Administração Central, 6% Lucro, 3,75% seguros/imprevistos, 1,98% despesas financeiras) , aliado ao reconhecimento de que a diferenciação de BDI é prática admitida no TCU, demonstram a aplicabilidade dos 30% de BDI no presente processo, circunstância que afasta todos os recálculos realizados no parecer que se refuta.
Escavação Mecanizada na areia da Praia, vala não escorada, profundidade 1,5m a 3m.
O parecer técnico contestou a descrição do código Sinapi desse serviço e a inexistência de comprovação de material de 2ª categoria.
Os itens da planilha orçamentária foram criticados e aprovados pelo ministério em momento oportuno, não sendo concebível rediscutir a questão da codificação do Sinapi.
Não houve nenhum prejuízo ao erário no desembolso desse item de serviço, sobretudo porque as circunstâncias reais da obra justificam o exposto abaixo. Isso independentemente da melhor conceituação do material (1ª ou 2ª categoria) , aliado ao fato de que o volume planilhado foi bem aquém do efetivamente executado. Transcrevem-se literalmente o que fora relatado pela defesa sobre esse assunto, dado o caráter estritamente técnico da análise executiva do serviço, in verbis:
 (...) a classificação do material de escavação não é uma tarefa das mais fáceis no campo, pois frequentemente ocorrem duas ou até três categorias num mesmo corte, com horizontes que não são muito bem definidos. A intenção da classificação é se chegar a realidade mais próxima possível!
Desta forma, o material de 2ª categoria, por ter um caráter intermediário, é o de classificação mais difícil e o que mais suscita conflito entre construtor e fiscal na obra. Materiais de 2ª Categoria podem compreender aqueles que necessitam de equipamento escarificador inferior a 2m³ e os matacões ou blocos de diâmetro médio compreendido entre 15 cm e 1 m³. 
No caso da presente obra, embora as fotografias trazidas no parecer possam caracterizar material de 1ª categoria, certo é que a apreciação feita pelo servidor do ministério não analisou as situações encontradas decorrentes do avanço das marés marítimas. 
Apesar de serem até aceitáveis as ponderações do Ministério, é clarividente que não se trata unicamente de material de 1ª Categoria (areia, argila ou piçarra) . 
No caso, analisando todo acervo fotográfico, verifica-se que num trecho de aproximadamente 1.000 metros de comprimento por 30 metros de largura, onde foi implantado o Barra mar, a predominância do solo era de areia molhada, pedras granilíticas de tamanhos diversos, restos de fundações em alvenaria de tijolo e de pedras rachão, além de cascalhos, restos de madeira, coqueiros etc. 
E diante desse cenário, que deixa claro que não se trata de material puramente de 1ª categoria, a municipalidade, para fins de orçamentação, considerou o solo de 2ª categoria até porque, como visto, não há congruência entre o conceito de 1ª categoria com o que realmente se verificou em campo de obra. 
Portanto, a situação fática do campo de obra era muito mais próxima do conceito de solo de 2ª categoria do que de 1ª categoria, sendo irrelevante se apegar aos preceitos teóricos propriamente ditos, até porque, com certeza, a municipalidade seria instada a revisar a planilha contratual quando da execução dos serviços. 
E de modo alternativo, ainda se pontua a seguinte situação: certo afirmar que, de fato, a obra em questão não se refere nem a 1ª categoria, nem a 2ª categoria. Então, qual a melhor classificação para o serviço??? 
Seguindo esse raciocínio e verificando que as escavações variaram entre 3,00 metros e 6,00 metros, fazendo uma média ponderada dos preços dos serviços supostamente mais adequados, acha-se um valor para o serviço em questão de aproximadamente R$15,17 (quinze reais e dezessete centavos) , quando se pagou pelo serviço de 2ª categoria o valor de R$14,50 (quatorze reais e cinquenta centavos) 
Portanto, numa digressão alternativa, ainda que possível a revisão da planilha para uma melhor adequação do serviço, a Municipalidade deveria ter pago um valor maior do que pagou com a classificação de material de 2ª categoria, até porque é inquestionável que não se trata de material de 1ª categoria e o preço sugerido (R$7,22) é inaplicável. 
Doutra banda, no que tange o volume do material escavado, defendeu-se, inicialmente, que o valor apurado seguiu um plano de escavação cuja memória de cálculo foi apresentada quando da aprovação do projeto o que atingiu um patamar de 45.900,00m. 
Contudo, considerando que as escavações foram realizadas diariamente no período de maré baixa e por um período de 6 horas já que a dinâmica marinha não é possível escorar as valas, pois as mesmas seriam destruídas pela maré máxima do dia, houve a necessidade de se utilizar uma escavação de valas não escorada por se tratar de material de 2ª categoria (ou mais próximo disso) . 
Ademais, a forma geotêxtil projeta para base do Bagwall deveria ter 03m de largura, todavia, como a vala não era escorada, a largura da escavação teve que ser feita com uma largura mínima de 09m, com o objetivo de garantir a segurança dos trabalhadores que laboraram nas fundações do barramar, evitando soterramento dos mesmos. 
Assim, o volume escavado durante um dia era aterrado pela maré alta no mesmo dia, sendo necessário refazer as escavações para continuidade dos trabalhos, devido a dinâmica do local e da atipicidade da obra, razão pela qual o volume planilhado ficou bem abaixo do volume efetivamente realizado, conforme se verifica da memória de cálculo apresentada no processo administrativo.
Dos demais itens do parecer.
A municipalidade defendeu que os itens referentes à geoforma têxtil tensorizada, tipo colchão, obtida da tabela do DER SP, de março 2011, com código de serviço 24.22.01 (BDI 35%) , cuja unidade é m3, não correspondem à forma geotêxtil para base de cabo PP (Polipropileno) , DN 1200, utilizada e aplicada na obra, cuja unidade é m2.
Os paradigmas adotados nos itens da tabela do DER SP não se prestam para aferir possível sobrepreço dos citados serviços, porque não se relacionavam com o serviço em si. Inobstante a clareza de que a metodologia adotada pelo ministério era por demais equivocada, não se prestando para fins de verificação da possível existência de sobrepreço, o órgão insistiu nas insinuações anteriormente realizadas, desqualificando e excluindo serviços previstos na planilha originalmente concebida, além de promover novo cálculo considerando o BDI "achado" pela assessoria técnica. 
O não cabimento entre a comparação da planilha contratada na obra com a estabelecida pelo DER-SP fica evidenciado também a partir de outros questionamentos técnicos realizados pela defesa, asseverando que o valor sugerido como paradigma de devolução não se aplica: 1°) porque o preço do serviço com reaproveitamento de 10 vezes pelo Sinapi era de R$ 65,99; 2°) porque o BDI da presente obra é de 30%.
A defesa também entende que se fazia necessário um comparativo de preços aplicados em contrato similares, mas não foi apresentada pelo ministério ou pelo TCU nenhuma planilha de obra similar no mercado que comprovasse pagamento acima da média do mercado no presente caso. Os valores utilizados e aplicados na obra não podem ser comparados com as planilhas do DER, seja porque as obras possuem características e condições totalmente diversas, seja porque as análises de preços devem ser consideradas conforme análises apontadas no expediente da defesa. 
Boa-fé e Inexistência de dolo na atuação da responsável.
A auditoria realizada não aponta quaisquer provas, ou mesmo indícios, de má intenção dos responsáveis de prática ímproba, de corrupção, de enriquecimento ilícito dos responsáveis.
O cotejo fático jurídico da presente defesa permite afirmar que não há nos autos prova de dolo específico de causar dano à Administração Pública, bem como o efetivo prejuízo ao erário, ao invés disso, o que há é a prova efetiva da conclusão dos serviços no preço praticado pelo mercado à época.
A matéria não é simples, o sobrepreço que se diz existir não salta aos olhos do homem médio, não há erro grosseiro inescusável, não há qualquer menção de má-fé ou conduta dolosa com o fito de se causar prejuízo ao erário ou a comprovação da existência de culpa, em qualquer de suas modalidades. Entende que a boa-fé, mais que presumida, está suficientemente demonstrada nos autos.
A razoabilidade a ser aplicada ao caso em tela.
A defesa entende que apenar aquele que tão-somente é proprietário de construtora que tão somente prestou serviços de engenharia à municipalidade não parece razoável, ainda mais contra o qual não pesa qualquer outra acusação.
Do prejuízo socioeconômico
A imensurável importância socioeconômica do Barramar dissipador de energia, sendo, pois, um contrassenso - tendo em vista a importância da obra e o tempo de execução pelo qual já se arrastava - apenar o defendente por ter acreditado que os preços e serviços chancelados pelo ministério estavam corretos.
Requer, ao final, a realização de reunião técnica com os auditores do TCU e o acolhimento integral das alegações de defesa.
Análise da defesa da empresa
As questões preliminares suscitadas pela defesa foram, em síntese, de que não houve dolo, culpa, má-fé ou erro grosseiro inescusável do defendente, pelo contrário, alega boa-fé demonstrada nos autos com prova efetiva da conclusão dos serviços contratados no preço praticado pelo mercado à época.
Ressalte-se que o TCU investiga a responsabilidade subjetiva dos agentes públicos ou particulares que se relacionam com o poder público, que vem a ser aquela resultante de dano decorrente de ato em que está presente pelo menos um dos elementos da culpa lato sensu (dolo ou culpa stricto sensu) . 
A culpa stricto sensu (mera culpa) advém da violação de um dever jurídico por negligência, imperícia ou imprudência. A esta são atribuídas várias espécies, a exemplo da "culpa contra legalidade". No caso de omissão na prestação de contas, por exemplo, pode-se afirmar que se configurou a culpa contra legalidade, uma vez que o dano ao erário resultou da violação de obrigação imposta em normas que orientam a prestação de contas de recursos repassados mediante convênios.
Nesse sentido, transcreve-se trecho de voto do Ministro Bruno Dantas (Acórdão 6211/2015-TCU-Primeira Câmara) :
Como é cediço, a responsabilidade dos jurisdicionados perante esta Corte é de natureza subjetiva, caracterizando-se mediante a presença de simples culpa, stricto sensu. Assim, reforço que não se faz necessária a caracterização de conduta dolosa ou má-fé do gestor para que este seja responsabilizado perante o TCU.
No âmbito do Tribunal de Contas da União, a obrigação de ressarcir o erário prescinde da comprovação de dolo ou má-fé. É suficiente quantificar o dano, identificar a conduta do responsável que caracterize sua culpa, por imprudência, imperícia ou negligência, e demonstrar o nexo de causalidade entre a conduta culposa (stricto sensu) e a irregularidade que provocou o prejuízo.
A competência desta Corte de Contas para julgar as contas daqueles que derem causa a prejuízo ao erário independe da caracterização de conduta dolos e tem sede constitucional e legal (arts. 70, caput e parágrafo único, e 71, II e VIII, da Constituição Federal e 1º, I e § 1º, 46, 57, 58 e 60 da Lei 8.443/1992) .
Há que se ressaltar, em complemento, que, mesmo depois da publicação da Lei 13.655/2018, que alterou a LINDB, basta que seja configurada a culpa do responsável para ser determinado o ressarcimento ao erário. Nesse sentido, destaco o enunciado transcrito a seguir, publicado no Boletim de Jurisprudência 320/2020, a partir do Acórdão 7982/2020-TCU-Primeira Câmara (Recurso de Reconsideração, Relator Ministro Benjamin Zymler) :
O dever de indenizar os prejuízos ao erário permanece sujeito à comprovação de dolo ou culpa, sem qualquer gradação, como é de praxe no âmbito da responsabilidade aquiliana, inclusive para fins do direito de regresso (art. 37, § 6º, da Constituição Federal) . As alterações promovidas no Decreto-lei 4.657/1942 (Lei de Introdução às Normas do Direito Brasileiro - Lindb) pela Lei 13.655/2018, em especial a inclusão do art. 28, ou mesmo a regulamentação trazida pelo Decreto 9.830/2019, não provocaram modificação nos requisitos necessários para a responsabilidade financeira por débito.
A conduta culposa atribuída à empresa Grécia Construções Ltda., contratada para executar a obra, foi receber pagamento com superfaturamento por sobrepreço, quantidade e BDI elevado no âmbito do objeto do instrumento em questão. O prejuízo ao erário se daria a partir do recebimento desse pagamento superfaturado apontado pelo concedente.
A análise efetuada pautou-se na responsabilização subjetiva, responsabilidade essa aplicada no âmbito do TCU, no caso de dano ao erário. Portanto, a responsabilidade da empresa no presente caso ficou devidamente configurada a partir da conduta culposa a ela atribuída (que pode ser afastada se os argumentos de mérito da defesa lograrem êxito em elidir a irregularidade de superfaturamento) . Quanto à análise da sua boa-fé, registra-se que será discorrida adiante. 
Conforme discorrido na instrução precedente (peça 78) , o montante do débito por item de custo e o débito relativo ao BDI a maior está indicado na tabela abaixo:
	Descrição dos débitos
	Valor (R$) 

	Recálculo do item de custo "Escavação mecanizada na areia da praia, vala não escorada, prof. 1,5 m a 3 m".
	238.825,63

	Recálculo do item de custo "Reaterro de vala com material granular de empréstimo adensado e vibrado (aterro hidráulico) ".
	6.218,34

	Recálculo dos itens de custo "Forma de geotêxtil para base de cabo PP (Polipropileno) DN 1200, com dimensões 0,20x3,00x10,00m", "Forma de geotêxtil para base de cabo PP (Polípropileno) DN 1200, com dimensões 0,35x1,45x2,60m", "Micro-concreto fck-15MPa virado em betoneira, consumo de cimento de 250 kg/m#³ para moldagem das formas geotêxteis" e "Bombeamento de concreto".
	950.671,51

	Recálculo do item de custo "Forma de madeira 3ª para concreto em fundação".
	86.826,43

	Recálculo do BDI sobre os serviços pagos.
	194.973,47

	Total
	1.477.515,38

Passa-se, a seguir, ao exame dos apontamentos realizados quando da instrução de citação, que ensejaram cada um dos valores dos débitos acima especificados, levando-se em consideração os argumentos de mérito da defesa. Com vistas a contextualizar a situação fática, transcrevem-se trechos daquela instrução (peça 78) :
18.1.1.5.	Os pareceres técnicos (...) que trataram do superfaturamento (...) , foram os seguintes: Parecer Técnico 2014_206_PT_DRR_BESM, de julho/2014 (peça 39) e Parecer Técnico 2015_070_PT_DRR_BESM, de 6/7/2015 (peça 44) . Também se deve destacar o Relatório de Inspeção 8/2013 - BEM/DRR, de 22/10/2013 (peça 35. p. 2-7) , que informou que a obra estava concluída.
18.1.1.5.1.	No parecer técnico de 2014, concluiu-se que existiam inconsistências entre a peça gráfica, a planilha orçamentária e a memória de cálculo das quantidades, além de observar que a taxa de BDI utilizada estava acima da faixa recomendada. Foram verificadas inconsistências entre os componentes do projeto que se referem às formas geotêxteis. O "sobrepreço" indicado, totalizando o montante de R$ 2.042.156,24, referiu-se aos itens de custo indicados adiante (itens 2.1.1, 2.1.2, 2.2.1, 2.2.2, 2.3.1, 2.3.2 e 2.3.4 da planilha de medição - além do BDI elevado) , cujos respectivos valores foram glosados em parte. 
18.1.1.5.2.	Após as justificativas/esclarecimentos da convenente, foi emitido o parecer técnico de 2015, concluindo que a maioria delas não podem ser acatadas. Os serviços glosados no parecer anterior permaneceram e tiveram os valores recalculados. Ficou consignado que a análise realizada se deu sob a planilha orçamentária contratada e que a inspeção realizada na obra não se prestou a realizar a análise dos preços contratados. No anexo I daquele documento, foi apontado o valor final da obra a partir da planilha orçamentária reavaliada, chegando-se ao valor de R$ 3.873.855,96, que remete ao sobrepreço de R$ 1.981.338,20 (considerando o valor do contrato de R$ 5.855.274,16) . 
18.1.1.5.3.	A seguir discorre sinteticamente sobre cada item de custo que teve o valor contratado parcialmente glosado pela análise técnica do órgão, com as fundamentações e valores considerados ao final da análise técnica do órgão (para maior detalhamento indicar-se-á as páginas daqueles pareceres que deram suporte às ocorrências) . No cálculo realizado pelo órgão, foi utilizado o percentual de BDI por ele ajustado em virtude de sua análise discorrida adiante (vide item 18.1.1.5.8 desta instrução) .
 (...) [adiante nesta instrução há a transcrição do relato realizado em relação a cada item de custo e ao BDI]
18.1.1.13.	Entende-se que a metodologia mais adequada deve segregar os valores impugnados por superfaturamento de preço e/ou quantidade do superfaturamento decorrente de BDI elevado. Isto porque se uma das irregularidades for desconsiderada quando da análise de mérito destas contas, não se precisará refazer os cálculos. 
18.1.1.14.	Com efeito, para a apuração do débito, tomam-se (I) os valores medidos/faturados/pagos de cada um dos itens objeto de glosa/impugnação (e não valores contratuais para posterior ajustes) e (II) os valores obtidos a partir das informações contidas nos pareceres técnicos do órgão já mencionados, considerando apenas os serviços que foram medidos/pagos (ou seja, adotando a quantidade executada e não a prevista - em dois itens de custo também houve ajuste na quantidade, dado ao apontamento do órgão - e o preço referencial indicado) e ajustando-se os preços para o BDI contratado de 30%, ou seja, o cálculo do superfaturamento de preço e/ou quantidade levar-se-á em conta o BDI contratado e não o adotado como referência (pois os valores relativos à diferença percentual do BDI serão indicados separadamente - item específico) . Já para o superfaturamento decorrente de BDI elevado, apurar-se-á em virtude do reflexo da diferença percentual do BDI (de 30% para 24,96%) paga a maior sobre os valores contratados e pagos. Por fim, considerando a proporcionalidade federal no ajuste (98%) , chega-se ao montante do débito a ser ressarcido à União, que totaliza R$ 1.477.515,38.
18.1.1.15.	A planilha abaixo retrata o que foi discorrido, indicando a memória de cálculo do débito ora ajustado - superfaturamento decorrente de sobrepreço (por alteração metodológica e/ou serviço em duplicidade) , de quantidade (empolamento indevido) e de cobrança de BDI elevado (tributos indevidos e somatória incorreta dos percentuais apresentados) :
ITENS DE CUSTO 
I: "Escavação mecanizada na areia da praia, vala não escorada, prof. 1,5 m a 3 m";
II: "Reaterro de vala com material granular de empréstimo adensado e vibrado (aterro hidráulico) ";
III: "Forma de geotêxtil para base de cabo PP (Polipropileno) DN 1200, com dimensões 0,20x3,00x10,00m";
IV: "Forma de geotêxtil para base de cabo PP (Polipropileno) DN 1200, com dimensões 0,35x1,45x2,60m";
V: "Micro-concreto fck-15MPa virado em betoneira, consumo de cimento de 250 kg/m³ para moldagem das formas geotêxteis";
VI: "Bombeamento de concreto";
VII: "Forma de madeira 3ª para concreto em fundação"
	Item 
	Apontamento
	Contrato
	Boletim de medição (pago) 
	Parecer Técnico ajustado (vide notas) 
	Débito apurado - Valor (R$) 

			quantidade
	preço unitário
	valor (R$) 
	quantidade
	valor (R$) - I
	quantidade
	preço unitário
	valor (R$) - II
	Diferença entre I e II
	Parcela federal (98%) 

	I
	Alteração metod./serviço
	 45.900,00 
	 14,50 
	 665.550,00 
	 34.884,00 
	 505.818,00 
	 34.884,00 
	 7,51 
	 262.118,38 
	 243.699,62 
	 238.825,63 

	II
	Quantidade a maior
	 12.065,00 
	 41,80 
	 504.317,00 
	 9.651,80 
	 403.445,24 
	 9.500,00 
	 41,80 
	 397.100,00 
	 6.345,24 
	 6.218,34 

	III
	Alteração metod/serviço e serviço em duplicidade
	 3.000,00 
	 121,00 
	 363.000,00 
	 3.000,00 
	 363.000,00 
	 3.000,00 
	 182,28 
	 546.840,00 
	---
	---

	IV
		 4.317,00 
	 293,50 
	 1.267.039,50 
	 4.317,00 
	 1.267.039,50 
	 3.975,61 
	 510,30 
	 2.028.753,78 
	---
	---

	V
		 4.575,61 
	 447,50 
	 2.047.585,48 
	 3.929,82 
	 1.758.594,45 
	---
	---
	---
	---
	---

	VI
		 4.575,61 
	 40,00 
	 183.024,40 
	 3.925,82 
	 157.032,80 
	---
	---
	---
	---
	---

	III-VI
	Subtotal
	---
	---
	 3.860.649,38 
	---
	 3.545.666,75 
	---
	---
	 2.575.593,78 
	 970.072,97 
	 950.671,51 

	VII
	Alteração metod./serviço
	 3.300,00 
	 71,00 
	 234.300,00 
	 2.640,00 
	 187.440,00 
	 2.640,00 
	 37,44 
	 98.841,60 
	 88.598,40 
	 86.826,43 

	---
	BDI - tributos indevidos e erro somatório percentuais
	BDI 30%
	valor total
	 5.855.274,15 
	valor pago c/ BDI 30%
	 5.091.304,69 
	valor que seria pago se BDI 24,92% 
	 4.892.352,17 
	 198.952,52 
	 194.973,47 

					saldo contrato
	 763.969,46 
				Total
	 1.477.515,38 

Notas:
a) quantidades glosadas/impugnadas foram ajustadas para corresponder apenas às quantidades executadas; no item II, considerou-se a quantidade apontada sem o volume de empolamento e, no item IV, o ajuste se deu pela alteração da unidade de medida - p/ fins de comparação;
b) preço unitário referencial apontado pelo órgão foi acrescido do BDI contratado de 30% e não o de 24,92% - preço referencial dos itens:  I - (5,78x1,30) ; II - (32,15x1,30) ; III - (157,74x1,3/1,35x1,20) ; IV - (529,93x1,3/1,35) ; VII - (28,80*1,3) - cálculo do BDI a maior realizado à parte;
c) valores glosados/impugnados foram ajustados para corresponder apenas aos valores executados;
d) valor pago com BDI 30% ajustado para 24,92% (valor pagox1,2496 /1,30) . (Grifos acrescidos) 
"Escavação mecanizada na areia da praia, vala não escorada, prof. 1,5 m a 3 m" - apontamento de superfaturamento por alteração metodológica/serviço - débito apurado de R$ 238.825,63
Transcrevem-se trechos da instrução preliminar (peça 78) sobre o assunto:
18.1.1.5.4.1.O código do SINAPI utilizado na planilha orçamentária não corresponde ao serviço, porquanto refere-se à escavação de material de 2ª categoria, quando não há documentos que indicam a existência desse material (ao contrário, a memória de cálculo das quantidades estimadas foi para material de 1ª categoria - superfaturamento por alteração metodológica ou serviço) . 
18.1.1.5.4.2.Ao se enquadrar o serviço no código 73962/004 que representaria melhor este item (cujo custo unitário é inferior ao contratado) e se considerar o BDI ajustado (de 24,92% e não 30%) , tem-se o sobrepreço indicado acima, obtido da diferença entre o valor praticado/contratado (45.900 x 14,50 - com 30% BDI = 665.550,00) e o valor recalculado (45.900 x 7,22 - com 24,92% BDI = 334.152,00) (quantidade x preço unitário contratado ou ajustado com BDI contratado ou ajustado = valor total) (houve arredondamento nos cálculos) . 
Conforme já relatado, o cálculo final do superfaturamento (indicado na tabela acima) levou em conta o BDI contratado e não o adotado como referência, pois os valores relativos à diferença percentual do BDI foram indicados separadamente - item específico (isto porque se uma das irregularidades for desconsiderada quando da análise de mérito destas contas, não se precisará refazer os cálculos) .
O cerne da questão é se o enquadramento do serviço como escavação de material de 2ª categoria era indevido ou não (planilha orçamentária contratada previu o código Sinapi 72921 - escavação de material de 2ª Categoria, quando deveria utilizar, segundo o órgão repassador, o código Sinapi 73962/004 - escavação de material de 1ª Categoria) . 
Percebe-se que o entendimento do concedente é de que houve superfaturamento (por alteração metodológica ou de serviço) , já que não havia documentos que indicassem a existência do material de 2ª categoria, pelo contrário, a memória de cálculo das quantidades estimadas informou material de 1ª categoria. 
Os argumentos da defesa foram discorridos anteriormente nesta instrução (itens 34.5 a 34.7) . A primeira alegação é de que os itens da planilha orçamentária foram aprovados pelo ministério. Em que pese o parecer técnico que aprovou o projeto básico com base na planilha orçamentária (Parecer Técnico 12/2011 - DBG, peça 8) tenha registrado, em relação a esse assunto, a informação de que os custos praticados estavam de acordo com a tabela do Sinapi, não houve naquele momento uma análise minuciosa acerca dos preços contratados dos serviços e/ou uma avaliação da adequabilidade da classificação dos serviços (se de primeira ou de segunda categoria) , realizada pelo concedente quando da análise da prestação de contas e materializada pelo Parecer Técnico 2014_206_PT_DRR_BESM (peça 39) e Parecer Técnico 2015_070_PT_DRR_BESM (peça 44) . Logo, tal argumentação não subsiste. 
A defesa reconhece que as fotografias trazidas no parecer possam caracterizar material de 1ª categoria, mas entende que deveriam ter sido analisadas as situações encontradas decorrentes do avanço das marés marítimas, pois alega que não se tratava unicamente de material de 1ª categoria (areia, argila ou piçarra) . Ela diz que a predominância do solo era de areia molhada, pedras granilíticas de tamanhos diversos, restos de fundações em alvenaria de tijolo e de pedras rachão, além de cascalhos, restos de madeira, coqueiros etc. Logo, a convenente considerou o solo de 2ª categoria, para fins de orçamentação. Ademais, a defesa entende que, além de a situação fática do campo de obra ser mais próxima do conceito de solo de 2ª categoria do que de 1ª categoria, uma eventual utilização da média ponderada dos preços dos serviços supostamente mais adequada ainda traria um custo inferior ao efetivamente praticado (ou seja, a municipalidade teria pago um valor maior do que pagou) .
Outra alegação se refere ao fato de o volume dos serviços efetivamente realizados terem sido superiores aos previstos no contrato. Foi informado, nesse sentido, que o volume escavado durante um dia era aterrado pela maré alta no mesmo dia, sendo necessário refazer as escavações para continuidade dos trabalhos, devido à dinâmica do local e à atipicidade da obra. 
A partir do exame dos registros fotográficos da localidade em que as obras ocorreram, contidos nos anexos do Relatório de Inspeção 8/2013 - BEM/DRR (peça 35. p. 4-6) , e do Parecer Técnico 2015_070_PT_DRR_BESM, de 6/7/2015 (peça 44, p. 7) , bem como da prestação de contas juntada aos autos (peça 25, p. 16-21) , percebe-se que, de fato, as composições tradicionais de escavações de material de 1ª categoria não serviriam para o caso concreto, que se trata de obras na praia, em que o avanço das marés marítimas traz reflexo no volume dos serviços de escavação, aumentando de sobremaneira. Pelas fotos (peça 35, p. 4) , percebe-se que o mar atinge a obra de contensão, do que se deduz que, durante sua execução, as ondas podem ter entupido as valas escavadas e gerando retrabalho e custos superiores aos contratados. 
Se de um lado a argumentação da defesa não veio acompanhada de elementos comprobatórios acerca do aumento do volume dos serviços e/ou de que não se tratava unicamente de material de 1ª categoria, o fato é que também não se mostra razoável, para efeito de análise comparativa de preço, considerar tão somente as composições tradicionais de escavações de material de 1ª categoria e fora das condições especiais mencionadas (escavação à beira mar) , quando se deveria ter realizado ajustes, para refletir a realidade, tendo em vista a peculiaridade das obras em questão (localidade litoral, onde houve os serviços de escavação) . 
Não tendo o órgão repassador, a partir do exame minucioso dos elementos de que dispunha (projeto e conhecimento acerca das especificidades da obra, inclusive em virtude da vistoria in loco realizada) , apresentado à época parâmetro aceitável de orçamentação do item de custo em análise, e tendo transcorridos quase dez anos desde a execução dos serviços, o que em tese inviabiliza apuração precisa da realidade da época da execução dos serviços e também o exercício do contraditório e ampla defesa, não se mostra razoável imputar o débito referente a esse item de serviço, e nem nesta fase processual demandar nova avaliação com vistas a verificar a existência ou não desse suposto superfaturamento. 
Sendo assim, considerando que o parâmetro utilizado não traz segurança para caracterizar a existência da irregularidade, entende-se que o dano ao erário apontado não persiste, em virtude do exposto acima, desconstituindo o débito relativo a este item de serviço e, por conseguinte, afastada esta irregularidade apontada pelo órgão repassador.
"Reaterro de vala com material granular de empréstimo adensado e vibrado (aterro hidráulico) " - apontamento de superfaturamento por quantidade - débito apurado de R$ 6.218,34
Transcrevem-se trechos da instrução preliminar (peça 78) sobre o assunto:
18.1.1.5.5.1.	A memória de cálculo das quantidades considera o empolamento para este serviço indevidamente, já que ele é medido considerando o volume final do aterro. A partir daquela memória verificou-se que o volume de empolamento foi de 2.565 m³. 
18.1.1.5.5.2.	Ao se excluir essa quantidade da quantidade contratada (obtendo a quantidade recalculada) e se considerar o BDI ajustado (de 24,92% e não 30%) , tem-se o sobrepreço indicado acima obtido da diferença entre o valor praticado/contratado (12.065 x 41,80 - com 30% BDI = 504.256,68) e o valor recalculado (9.500 x 40,17 - com 24,92% BDI = 381.536,91) (quantidade contratada ou ajustada x preço unitário com BDI contratado ou ajustado = valor total) (no parecer foram indicados como resultados dessa equação os valores de R$ 504.317,00 e R$ 391.115,00, respectivamente, indicando débito de R$ 113.202,00; todavia, o resultado correto é o considerado acima, acarretando uma diferença de R$ 9,5 mil entre o resultado observado e o apontado pelo órgão no parecer, razão pela qual o débito foi revisado para R$ 122.719,77) .
Conforme já relatado, o cálculo final do superfaturamento levou em conta o BDI contratado e não o adotado como referência.
Sobre essa ocorrência, a defesa não se pronunciou, razão pela qual persiste o débito. 
Demais itens de custo questionados - apontamento de superfaturamento por alteração metodológica/serviço e serviço em duplicidade - débitos apurados de R$ 950.671,51 (para quatro itens) e de R$ 86.626,43 (para um item) 
Transcrevem-se trechos da instrução preliminar (peça 78) sobre o assunto:
18.1.1.5.6.	Itens de custo "Forma de geotêxtil para base de cabo PP (Polipropileno) DN 1200, com dimensões 0,20x3,00x10,00m", "Forma de geotêxtil para base de cabo PP (Polípropileno) DN 1200, com dimensões 0,35x1,45x2,60m", "Micro-concreto fck-15MPa virado em betoneira, consumo de cimento de 250 kg/m³ para moldagem das formas geotêxteis" e "Bombeamento de concreto'' (...) .
18.1.1.5.6.1.	O material especificado no projeto é o mesmo do sistema bolsacreto, que por sua vez é igual ao material da composição do DER-SP. Ao apreciar as composições anexas (anexos II a V do último parecer) verificou-se que elas incluem o material geotêxtil, a argamassa usinada (micro-concreto) e o bombeamento, dentre outros insumos. Por este motivo chegou-se à conclusão que os quatro serviços da planilha orçamentária descritos acima são representados por dois serviços do DER-SP ("Geoforma têxtil tensorizada tipo colchão - espessura 15 cm" e ""Geoforma têxtil com dispositivo auto-drenante 'unifluxo'") ; na composição analítica desses dois serviços estão incluídos a argamassa (micro-concreto) e o bombeamento (logo eles estariam em duplicidade) . 
18.1.1.5.6.2.	Ao se levar em conta apenas os dois primeiros itens de custo (os outros dois estão neles inclusos) , adotando-se os preços de referência dos dois serviços do DER-SP (ajustando o % de BDI e, para o primeiro, mantendo-se a metodologia de incrementar 20% por se tratar de colchão mais espesso) , e se considerar o BDI ajustado (de 24,92% e não 30%) , tem-se o sobrepreço indicado acima obtido da diferença entre o valor praticado/contratado (3.000 x 121,00 = 363.000,00; 4.317 x 293,50 = 1.267.039,50; 4.575,61 x 447,50 = 2.047.585,48 e 4.575,61 x 40 = 183.024,42 - todos preços com 30% BDI) e o valor recalculado (3.000 x 175,15 = 525.430,00; 3.975,61* x 490,36 = 1.949.480,12 - todos com 24,92% BDI - * unidade de medida alterada de peça para m³) (quantidade contratada ou ajustada x preço unitário contratado ou ajustado com BDI contratado ou ajustado = valor total) (houve arredondamento nos cálculos) .
18.1.1.5.7.	Item de custo "Forma de madeira 3ª para concreto em fundação" (...) .
18.1.1.5.7.1.	O código do SINAPI utilizado na planilha orçamentária não corresponde ao serviço, porquanto refere-se à forma sem reaproveitamento quando há sinais de que houve vários reaproveitamentos de forma (conforme relatório fotográfico) . A utilização de forma de pinho sem reaproveitamento não acontece nas condições da obra em questão (não há contato direto da argamassa usinada com a forma de madeira, já que ela fica em contato com a forma geotêxtil, podendo inferir que houve vários reaproveitamentos de forma) .
18.1.1.5.7.2.	Ao se enquadrar o serviço com o reaproveitamento indicado (cujo custo unitário é inferior ao contratado) e se considerar o BDI ajustado (de 24,92% e não 30%) , tem-se o sobrepreço indicado acima obtido da diferença entre o valor praticado/contratado (3.300 x 71,00 - com 30% BDI = 234.300,00) e o valor recalculado (3.300 x 35,98 - com 24,92% BDI = 118.734,00) (quantidade x preço unitário contratado ou ajustado com BDI contratado ou ajustado = valor total) (no parecer foi indicado como resultado dessa equação o valor recalculado de R$ 331.398,00 e a diferença o valor de R$ 118.734,00; todavia, observa-se que este último valor corresponde ao resultado daquela equação para o valor recalculado, e a diferença é a glosa indicada anteriormente de R$ 115.566,00) (houve arredondamento nos cálculos) .
Conforme já relatado, o cálculo final do superfaturamento levou em conta o BDI contratado e não o adotado como referência.
Em relação aos quatro serviços da planilha orçamentária descritos como "Forma de geotêxtil para base de cabo PP (Polipropileno) DN 1200, com dimensões 0,20x3,00x10,00m"; "Forma de geotêxtil para base de cabo PP (Polípropileno) DN 1200, com dimensões 0,35x1,45x2,60m"; "Micro-concreto fck-15MPa virado em betoneira, consumo de cimento de 250 kg/m3 para moldagem das formas geotêxteis"; e "Bombeamento de concreto"; o concedente adotou como parâmetro dois serviços do DER-SP ("Geoforma têxtil tensorizada tipo colchão - espessura 15 cm" e ""Geoforma têxtil com dispositivo auto-drenante 'unifluxo'") . Na composição analítica desses dois serviços, estão incluídos a argamassa (micro-concreto) e o bombeamento. Logo, esses dois últimos serviços estariam em duplicidade; ou seja, levou-se em conta apenas os dois primeiros itens de custo (os outros dois estão neles inclusos) .
Quanto ao serviço "Forma de madeira 3ª para concreto em fundação", se houve vários reaproveitamentos de forma, conforme apontamento do concedente, a partir do exame de relatório fotográfico, ter-se-á configurada a cobrança indevida de parte não utilizada desse material. Há o registro de que a utilização de forma de pinho sem reaproveitamento não acontece nas condições da obra em questão (não há contato direto da argamassa usinada com a forma de madeira, já que ela fica em contato com a forma geotêxtil, podendo inferir que houve vários reaproveitamentos de forma) .
A alegação da defesa de que se fazia necessário um comparativo de preços aplicados em contrato similares não tem cabimento, pois esta é apenas uma das maneiras (com limitações, pois necessitaria serem contemporâneas e com especificações semelhantes) de se apurar a adequação dos preços custeados pelo Poder Público, não a única, tampouco a melhor. 
Segundo o Roteiro de Auditoria de Obras deste Tribunal, aprovado pela Portaria-Segecex 33/2012, deve-se adotar como preços paradigmas de mercado de acordo com a seguinte ordem de prioridade: (i) fontes oficiais (Sinapi, Sicro) ; (ii) fontes subsidiárias (sistemas mantidos por órgãos/entidades federais, estaduais e municipais) ; (iii) fontes privadas (TCPO, Pini, CUB e outras) ; e (iv) fontes alternativas. Dentre as fontes alternativas, utilizadas quando as demais opções não forem possíveis, o Roteiro de Auditoria de Obras identifica as seguintes: a) custos efetivamente incorridos pelo contratado; b) cotações de preços obtidas pela equipe de auditoria; c) média de preços ofertados pelos licitantes habilitados; d) editais ou contratos de obras semelhantes; e) avaliação expedita ou paramétrica dos serviços selecionados. 
O Sinapi, Sicro e outros sistemas de custos de órgãos públicos (como do DER-SP) são utilizados como referências de preços nos processos sob apreço do TCU. A adoção de contrato semelhante, portanto, está entre as últimas opções recomendadas, e a não utilização desse parâmetro não inviabiliza ou prejudica a análise realizada.
Os demais argumentos da defesa se resumem ao seu entendimento de que os paradigmas de preços adotados não se prestam para aferir possível sobrepreço dos citados serviços, porque não se relacionavam com o serviço em si (argumentos da defesa foram discorridos anteriormente nesta instrução - itens 34.8 a 34.11) .
Para os quatro serviços analisados em conjunto, já indicados acima, que teve como parâmetro de preço a tabela do Departamento de Estradas de Rodagem de São Paulo (DER-SP) , a defesa alega que as circunstâncias fáticas afastam completamente a comparação, com aquele parâmetro, da planilha adotada na obra. Também registra o seguinte: "um custo de bolsacreto realizado com uma empresa que não se sabe sequer se tal metodologia é realizada em obras com intempéries de maré.
De fato, obras em estradas de rodagem diferem das obras em apreço neste processo, ou seja, assiste razão ao defendente quando assevera que as obras possuem características e condições totalmente diversas. O paradigma utilizado pelo concedente para a aferição dos preços deve se mostrar adequado e razoável. 
O Parecer Técnico 2015_070_PT_DRR_BESM, de 6/7/2015 (peça 44, p. 16-19) , traz a composição analítica do colchacreto espessura 20 cm (anexo II) , a composição analítica do preço unitário do serviço geoforma têxtil tensorizada tipo colchão espessura 15 cm do DER-SP (anexo III) , a composição analítica do bolsacreto (anexo IV) e a composição analítica do preço unitário do serviço geoforma têxtil com dispositivo auto-drenante do DER-SP (anexo V) . A premissa utilizada pelo órgão, para fins de aferição do preço do serviço de aplicação de geoforma têxtil, foi a de que o sistema construtivo bolsacreto teria as mesmas características descritas nas especificações técnicas do sistema dissipador de energia barra mar tipo Bagwall. Registrou-se (nos itens 48 e 51 daquele parecer) o entendimento de que o elemento geotêxtil da base possuía um equivalente no sistema bolsacreto, denominado colchacreto (anexo II) , e de que as propriedades físicas do bolsacreto e o tamanho do elemento BC-2.3 são os mesmos do projeto básico (anexo IV) . Adotando-se como preço paradigma os dos serviços do DER-SP, cujas composições foram indicadas (anexos I e III) , chegou-se aos valores dos apontamentos.
Percebe-se que, no presente caso, o apontamento do órgão não se baseou na comparação entre as composições dos serviços contratados (que sequer foram indicados no parecer técnico) e um parâmetro que traria segurança para caracterizar a existência da irregularidade. A adoção da composição de serviços que julgou serem equivalentes se mostrou frágil, pois se entende que não ficou demonstrada suficientemente a adequação daquela premissa, tampouco do parâmetro utilizado, de maneira a permitir a utilização das composições do DER-SP para os serviços em questão. A título exemplificativo da inadequação do parâmetro, a unidade de medida do item de serviço "Forma de geotêxtil para base de cabo PP (Polípropileno) DN 1200, com dimensões 0,35x1,45x2,60m" (m3) , difere do serviço geoforma têxtil tensorizada tipo colchão espessura 15 cm do DER-SP (m2) . Além disso, o concedente não provou que, na prática, o serviço foi executado diferente da formatação contratada. 
Questiona-se, portanto, a existência de serviço em duplicidade ("Micro-concreto" e "Bombeamento de concreto") , em face de não ter ficado demonstrado que o paradigma utilizado pelo concedente para a aferição dos preços foi adequado e razoável.
Para a forma de madeira, a defesa alega, em suma, que não houve reaproveitamento de madeira para concreto em fundação, haja vista que o madeiramento tinha contato direto com a água salgada e as influências das marés; quando do desmonte das formas, o madeiramento ficava inservível e o muito pouco que se podia reaproveitar não servia para novos serviços.
O órgão, ao fazer o apontamento, tão somente inferiu que houve vários reaproveitamentos de forma, não evidenciando tal constatação. O alegado entendimento de que não houve o contato direto da argamassa usinada com a forma de madeira, já que a forma de madeira fica em contato com a forma geotêxtil, não permite concluir indubitavelmente que houve o suposto reaproveitamento de forma. 
A partir do exame dos registros fotográficos da localidade em que as obras ocorreram, já mencionados anteriormente (peça 35. p. 4-6; peça 44, p. 7; peça 25, p. 16-21) , percebe-se que, de fato, com obras na praia, o madeiramento tinha contato direto com a água salgada, sendo razoável o argumento apresentado pela defesa. 
Com efeito, considerando que o parâmetro utilizado na aferição dos preços não traz segurança para caracterizar a existência da irregularidade, inclusive da existência de serviço em duplicidade, e que não se mostrou adequada a inferência de reaproveitamento das formas de madeira, entende-se que esse dano ao erário apontado não persiste, em virtude do exposto acima, desconstituindo os débitos correspondentes e, por conseguinte, a irregularidade apontada pelo órgão repassador.
BDI a maior - apontamento de superfaturamento por BDI com tributos indevidos e erro de somatório dos percentuais - débito apurado de R$ 194.973,47
Transcrevem-se trechos da instrução preliminar (peça 78) sobre o assunto, por serem esclarecedores da questão e inclusive rebaterem argumentos da defesa, como a alegação de que não há sobrepreço no BDI, vez que o valor total do contrato não supera os valores de mercado:
18.1.1.5.8.	Por fim, foi apontado sobrepreço decorrente de BDI contratado elevado. Não foram identificados os valores glosados decorrentes dessa ocorrência, apenas houve o cotejo entre a planilha orçamentária do contrato com a planilha revisada, esta com o expurgo dos valores relativos às glosas dos itens anteriores - que já consideraram o BDI ajustado - e do reflexo da diferença percentual entre o BDI contratado e o ajustado sobre os demais serviços daquela planilha (peça 39, p. 1-2; peça 40, p. 4-5) .
18.1.1.5.8.1.	Informa que as premissas acerca dos componentes do BDI do Acórdão TCU 325/2007-P devem ser seguidas como orientações para compor esta taxa. A possibilidade de relevar um suposto BDI indevido só é aplicável no caso de o preço global situar-se abaixo do preço de mercado, o que não ocorreu, segundo o parecer técnico de 2014, que concluiu que o preço global do contrato estava acima do praticado no mercado. Na composição analítica do BDI utilizado, constam indevidamente percentuais que não devem fazer parte dela - 1,20% e 1,00% de IRPJ e CSSL, respectivamente (em desacordo com a Súmula TCU 254) -, e a somatória dos percentuais apresentados resulta em 28,33%, e não nos 30% utilizados no contrato (Equação do BDI = (1 + X) * (1 + Y) * (1 + Z) / (1 - I) - 1; sendo X = 0%, Y = 1,49%, Z = 1,98% e I = 19,35% - vide peça 44, p. 4) ) . Logo, o BDI ajustado encontrado foi de 24,92% (o resultado encontrado de 28,33% deduzido das parcelas indevidas daqueles tributos - utilizando a equação do BDI utilizada para compor o BDI) . 
Conforme já relatado, o cálculo decorrente de BDI elevado foi apurado - ao final da análise realizada quando da instrução de citação - em virtude do reflexo da diferença percentual do BDI (de 30% para 24,96%) paga a maior sobre os valores contratados e pagos.
O questionamento se encontra no percentual de BDI contratado a maior, por conter indevidamente percentuais que não deveriam fazer parte da composição analítica do BDI utilizado - 1,20% e 1,00% de IRPJ e CSSL, respectivamente (em desacordo com a Súmula TCU 254) -, e por a somatória dos percentuais apresentados na planilha contratada resultar em 28,33%, e não nos 30% utilizados no contrato. A composição e a equação do BDI considerada pelo concedente foram as seguintes: (1 + X) * (1 + Y) * (1 + Z) / (1 - I) - 1; sendo X = 0% (Administração da Obra) , Y = 1,49% (seguros/imprevistos) , Z = 1,98% (despesas financeiras) e I = 19,35% (0,65% PIS, 3% COFINS, 1% CSSL, 1,2% IRPJ, 3,5% ISS, 4% Administração Central, 6% Lucro - vide peça 44, p. 4, que indica como fonte o ofício da prefeitura) . Logo, o BDI ajustado encontrado foi de 24,92% (somando corretamente as parcelas de BDI e excluindo dele a CSSL e o IRPJ) . O órgão também trouxe a informação de que o preço global do contrato estava acima do praticado no mercado (segundo o parecer técnico de 2014) , fato que não possibilita relevar BDI indevido. Ademais, a adoção de tributos indevidos já reflete em valores passíveis de glosa por si só.
Os argumentos da defesa foram discorridos anteriormente nesta instrução (itens 34.1 a 34.4) .
Ao contrário do que a defendente entendeu, não lhe foi atribuída falha na orçamentação ou não apresentação da composição analítica do BDI, mas a utilização no contrato de BDI com tributos indevidos e erro de somatório dos percentuais, ou seja, BDI a maior do que a realidade fática das obras.
O entendimento de que o percentual do BDI contratado, de 30%, possuiu a mesma composição analítica utilizada quando da licitação foi presumido a partir da constatação de que não houve a apresentação à época da composição analítica do BDI do contrato (apenas a composição analítica do BDI utilizado na licitação, como visto anteriormente) e que o valor total do contrato correspondeu praticamente ao valor total de referência da licitação (houve um desconto ínfimo de R$ 9.215,69, correspondente a percentual de 0,16% - peça 25, p. 14-15) . Ou seja, não havendo a composição do BDI contratado (pois não se apresentou à época) , e tendo sido praticados os mesmos valores referenciais do órgão, o que implica a utilização do mesmo percentual de BDI, presume-se que a contratada se valeu da composição analítica do BDI da licitação, ou seja, que constam indevidamente da composição do BDI contratado percentuais que não deveriam fazer parte dela - 1,20% e 1,00% de IRPJ e CSSL -, e erro no somatório dos percentuais (a somatória dos percentuais apresentados resulta em 28,33% e não nos 30% utilizados no contrato) .
Percebe-se que a análise dos preços contratados dos serviços, realizada pelo concedente por meio do Parecer Técnico 2014_206_PT_DRR_BESM (peça 39) e Parecer Técnico 2015_070_PT_DRR_BESM (peça 44) , levou em conta o exame total dos serviços contratados, e considerando o BDI revisado de 24,92%, o superfaturamento por BDI com tributos indevidos e erro de somatório dos percentuais se materializa, razão pela qual não se sustenta o entendimento da defesa de que o valor total contratado foi abaixo do preço de mercado. 
Registra-se, ainda, que a composição do BDI indicada na defesa não corresponde com a apresentada pela convenente com os vícios mencionados. Na composição trazida pela defesa, não constam os tributos indevidos de IRPJ e CSSL e há outros percentuais distintos. Verifica-se que tal composição do BDI não refletiu a realidade da obra contratada, pois a retenção de ISS, por exemplo, não corresponde ao percentual ora informado pela defesa - indicou 5% de ISS (talvez para eliminar os percentuais dos outros dois tributos) , quando as notas fiscais emitidas pela empresa consignam retenção de ISS de 2,5% (peça 25, p. 5; peça 60, p. 2) . Logo, não houve comprovação de que não tenha adotado o BDI a maior, segundo a composição da contratante.
Persiste, portanto, o débito correspondente ao superfaturamento decorrente de cobrança de parcela indevida de BDI, por inclusão de tributos indevidos (IRPJ e CSSL) e erro no somatório dos percentuais apresentados.
Da defesa da responsável Maria Cícera Mendonça Casado
A ex-prefeita, por intermédio de seu procurador constituído, apresentou suas razões de justificativa, juntando alguns elementos em anexo à defesa (peças 92-94 e 96-97) .
Do arrazoado apresentado, complementado posteriormente (peças 92 e 96) , observam-se os argumentos sintetizados a seguir.
O decreto de situação de emergência, ao contrário do que fora alegado, foi publicado em setembro de 2011, após mais um desastre provocado pela maré, conforme faz prova fotos apresentadas na fase interna, bem como as matérias jornalísticas ora anexadas aos autos. Em que pese a legislação pertinente só permita que a contratação por emergência contemple serviços que durem 180 dias, o TCU, no julgamento do TC Processo 019.362/2010-2, já decidiu pela possibilidade de extrapolação do referido prazo para evitar o perecimento do interesse a ser protegido, conforme Acórdão 3238/2010-TCU-Plenário, em cujo voto o Ministro Relator afirmou que a jurisprudência do TCU vem admitindo a extrapolação do referido prazo, em razão das contingências enfrentadas pelo gestor.
A defesa colaciona decisões do TCU que permitiriam prorrogar a contratação por dispensa além do prazo máximo fixado na lei, desde que essa medida esteja fundamentada na ocorrência de fato excepcional ou imprevisível, estranho à vontade das partes - Acórdão 1941/2007-TCU-Plenário, e que não se pode concluir categoricamente pelo afastamento da urgência na realização das obras, tomando por base exclusivamente o fato de o início de sua execução ter-se afastado do ato calamitoso e a sua duração excedido o prazo legal - Acórdão 845/2004-P.
A defendente realizou todas as medidas necessárias à época, no intuito de atender aos anseios dos Administrados, e determinou à equipe técnica a realização de providências no sentido de imprimir forças a consecução do objeto conveniado, já que a população sofria há décadas com os danos causados pelo avanço da maré, destruindo casas, estabelecimentos comerciais e até mesmo os barcos dos pescadores. Entende que se deve analisar a situação específica e verificar se a extrapolação do prazo legal está enquadrada nas hipóteses do art. 24, inciso IV, da Lei: "urgência de atendimento de situação que possa ocasionar prejuízo ou comprometer a segurança de pessoas, obras, serviços, equipamentos e outros bens, públicos ou particulares" e "somente para os bens necessários ao atendimento da situação emergencial ou calamitosa".
A ausência de má-fé, dolo, ato de improbidade ou de desvio de finalidade. Entende que o apontamento é de erro no meio (forma) de aplicação dos recursos, mas dentro da finalidade do repasse, denotando eficiência. Aduzindo o princípio da eficiência, a defesa discorre que sobrelevar a forma, dentro desse cenário, aproveitaria apenas ao servidor, em seu interesse privado de não padecer suscetibilizado por atuar sem o rigor formal em busca da realização da atividade administrativa, vulnerando a supremacia do interesse público.
A defesa colaciona decisões do TCU que, segundo ela, indicam que eventuais inexatidões procedimentais não subsidiariam a rejeição e determinação de ressarcimento de recurso, quando presente a boa-fé e quando a finalidade e o objeto estivessem indenes na atuação dos gestores, implicando, quando muito, o julgamento pela regularidade com ressalvas.
A auditoria realizada não aponta quaisquer provas, ou mesmo indícios, de má intenção dos responsáveis de prática ímproba, de corrupção, de enriquecimento ilícito dos responsáveis. A boa-fé, mais que presumida, está suficientemente demonstrada nos autos. Alega que não houve defeito de diligência, mormente quando os agentes públicos envolvidos adotaram todas as medidas que lhes eram possíveis à época, com vistas à melhor contratação e execução desse empreendimento de incomensurável apelo social; eventuais impropriedades técnicas são absolutamente escusáveis, dentro do contexto em que o Barra Mar se encontra funcionando e atendendo à população.
A defesa entende que apenar aquela que exercia cargo público, e contra a qual não pesam quaisquer outras acusações que não as de falta de diligência e erros de forma, não parece razoável.
A imensurável importância socioeconômica do Barramar dissipador de energia, sendo, pois, um contrassenso apenar a defendente por não se apegar às formalidades como um fim em si mesmo.
A defendente não pode ser apenada por agir visando o interesse público e de acordo com os pareceres técnicos e jurídicos insertos em toda a instrução processual. Ao contratar a construtora para realizar a obra, ela agiu para garantir o resultado (execução do objeto) . Os pareceres técnicos e jurídicos em que se baseou não apresentavam qualquer falha perceptível e emitidos no exercício regular das funções daqueles que foram indicados para tal desiderato.
Em anexo ao expediente de defesa, foram apresentados os seguintes elementos: a) matérias jornalísticas que relatam a destruição ocorrida na localidade em que se realizou a obra (peças 93-94) ; b)  cópia do Acórdão 3238/2010-TCU-Plenário mencionado pela defesa (peça 97) .
Requer, ao final, o acolhimento integral das razões de justificativa apresentadas pela defesa, de forma a não ensejar a aplicação de multa ou qualquer outra apenação, e protesta por todos os gêneros idôneos de provas.
Análise da defesa da ex-prefeita
As questões preliminares suscitadas pela defesa foram, em síntese, de que não houve dolo, culpa, má-fé.
Transcrevem-se trechos da instrução preliminar (peça 78) sobre o assunto:
18.2.1.	Fundamentação para o encaminhamento: a contratação por dispensa de licitação deve encontrar respaldo na legislação pertinente, mas os elementos nos autos indicam que não ficou demonstrado que a contratação realizada se enquadra no fundamento utilizado pelo convenente (art. 24, inciso IV, da Lei 8.666/93) , devendo ser objeto de audiência. 
18.2.1.1.	Os pareceres indicados nos relatórios de tomada de contas especial contidos nos autos que trataram da contratação irregular por dispensa de licitação da empresa Grécia Construções Ltda. foram os seguintes: Informação Financeira 038/2013/CAPC/CGCONV/DGI/SECEX/Ml, de 19/03/2013 (peça 30) ; Nota 160/2013/CONJUR-MIN/CGU/AGU, de 23/4/2013 (peça 31) ; Nota Técnica 125/2013 - CENAD/SECEC-MI, de 2/9/2013 (peça 35, p. 1) ; Parecer 266/2014/CGC/CONJUR­MIN/AG, de 13/10/2014 (peça 40) . Além destes, há ainda a Informação Financeira 7/2013/CAPC/CGCONV/DGI/SECEX/MI, de 28/1/2013 (peça 28) .
18.2.1.2.	De acordo com o órgão repassador, o convenente realizou indevidamente a Dispensa de Licitação 001/2011, de 19/9/2011, para contratar a Empresa Grécia Construções Ltda., pelo valor de R$5.864.498,84, tendo como objeto a ''construção de um Barra Mar dissipador de energia tipo Bagwall com 1000 metros de extensão''.  A contratação por dispensa ocorreu com base no art. 24, inciso IV da lei 8.666 (de acordo com a Ata de Julgamento das Propostas de Preços, de 27/9/2011, e Extrato do Contrato, de 6/10/2011, inserido na Lapela " Processo de Execução") .
18.2.1.2.1.Informa que o citado dispositivo legal permite a dispensa somente para os bens necessários ao atendimento da situação emergencial ou calamitosa e para as parcelas de obras e serviços que possam ser concluídas no prazo máximo de 180 dias consecutivos e ininterruptos, contados da ocorrência da emergência ou calamidade, vedada a prorrogação dos respectivos contratos.
18.2.1.2.2.Todavia, o contrato foi firmado (em 6/10/2011) 273 dias após a publicação do termo de convênio (datada de 6/1/2011) , ou 340 dias após se considerar a data de publicação do referido contrato no Diário Oficial do Estado de Alagoas (datada de 12/12/2011) . Logo, supõe-se que o objeto conveniado não se caracterizava como obras dispensáveis dos ritos legais para a realização de licitação (nas modalidades previstas em lei) . O prazo de execução do contrato passou de 266 dias (considerando que o prazo inicial de 150 dias foi prorrogado e que as obras ainda estavam em andamento quando o órgão fez o apontamento) , enquanto a legislação pertinente só permite que este tipo de contratação contemple serviços que durem 180 dias.
18.2.1.2.3.Outro fato constatado é que desde a data da homologação da situação de emergência pelo Estado de Alagoas (Decreto 7.506, de 17/8/2010 - Diário Oficial do Estado de 18/8/2010) até a data da efetiva publicação do contrato referente à dispensa se passaram 481 dias, ensejando a desconfiguração da situação de urgência invocada pela prefeitura municipal para a não realização da regular licitação.
18.2.1.3.Como a dispensa de licitação em comento não encontra respaldo na legislação (Lei 8.666/93, art. 24, inciso IV) , uma vez que a contratação se deu após o término do período emergencial (mais de um ano depois da ocorrência do fato, tendo sido ainda o contrato emergencial prorrogado) , a contratação direta da empresa foi irregular, respondendo a ex-prefeita Maria Cícera Mendonça Casado por ter dado causa à ocorrência, com a conduta de homologar e firmar a contratação. (Grifos acrescidos) 
Como se pode perceber, questionou-se a contratação por dispensa de licitação 1/2011, de 19/9/2011, da Empresa Grécia Construções Ltda. realizada pelo município em 6/10/2011, por não se encontrar respaldada na Lei 8.666/93, art. 24, inciso IV. O contexto fático demonstra a morosidade na atuação municipal para a contratação, realizada somente mais de nove meses após a publicação do termo de convênio e após o término do período emergencial, considerando que entre a data da homologação da situação de emergência (18/8/2010) até a data da efetiva publicação do contrato referente à dispensa (12/12/2011) se passaram em torno de um ano e quatro meses (período depois da ocorrência do fato/desastre utilizado para a contratação por dispensa) . Também houve a prorrogação do contrato emergencial, com a execução dos serviços (de 266 dias) extrapolando o prazo de 180 dias fixado na legislação.
O cerne da questão, portanto, é a desconfiguração da situação de urgência invocada pela prefeitura municipal para a não realização da regular licitação. Tanto que a conduta irregular imputada à gestora municipal à época foi por "contratar, por dispensa de licitação, empresa para a execução do objeto do convênio sem a devida comprovação de que a contratação se enquadrava em situação emergencial ou calamitosa prevista no art. 24, inciso IV da lei 8.666".
Como trazido pela defesa, a população sofria há décadas com os danos causados pelo avanço da maré, destruindo casas, estabelecimentos comerciais e até mesmo os barcos dos pescadores. Não se questionou a importância e necessidade da obra, tampouco sobre a sua execução ou se os recursos conveniados atingiram a finalidade do repasse. A indagação é sobre a maneira pela qual se deu a contratação, em desrespeito à lei de licitações, já que não se vislumbrou no presente caso estar devidamente caracterizada a urgência (de atendimento de situação que poderia ocasionar prejuízo ou comprometer a segurança de pessoas, obras, serviços, equipamentos e outros bens, públicos ou particulares) que fundamentaria a dispensa de licitação, dado o contexto fático discorrido: grande morosidade na atuação municipal para a contratação da empresa que executou a obra.
Entende-se que um ano e quatro meses desde o evento calamitoso ou nove meses desde a publicação do convênio são períodos grandes que podem, a priori, descaracterizar a urgência (cabe rechaçar a alegação de que a situação de emergência ocorrera em 2011, pois desprovida de prova e inconcebível - convênio foi firmado em 2010 para fazer frente ao desastre) . Mas não só isso, a própria defesa informa que danos similares vinham acontecendo há anos, que mais um desastre foi provocado pela maré, indicando o caráter duradouro do evento. Também não apresentou, como se esperar, a ocorrência de fato excepcional ou imprevisível e/ou as contingências enfrentadas pela gestora municipal que justificasse a demora na contratação (motivos pelos quais as obras não se iniciaram imediatamente depois da configuração da situação calamitosa) , bem como a extrapolação do prazo legal de 180 dias para a execução dos serviços (justificativas acerca da impossibilidade de conclusão das obras dentro daquele prazo) . 
Não basta meras alegações de que adotara todas as medidas necessárias, se não apresentar justificativas plausíveis e amparadas em elementos probatórios que demonstrem a ausência de desídia ou diligência da Administração quando da contratação da obra supostamente em caráter emergencial ou em situação de urgência (que dispensaria a licitação) . Ao não proceder assim, pode-se concluir pela desconfiguração da situação de urgência invocada para a não realização da regular licitação. E não se trata de falha de natureza formal, como alega a defesa, mas em grave infração à norma legal (lei de licitações) , com a contratação direta (indevida) do prestador de serviço, quando deveria ter procedida a regular licitação. 
O fato de a obra ter funcionalidade ou o objeto do convênio ter atingido sua finalidade não elidem a ocorrência irregular da contratação indevida. Também não se presta para tal desiderato a mera alegação de que atendeu ao princípio da eficiência ou de que a gestora municipal tenha utilizado pareceres técnicos e jurídicos que não apresentavam qualquer falha perceptível, pois poderia ter executado a obra após a regular licitação (não se pode utilizar a contratação emergencial para se escapar da fuga ao regular procedimento licitatório) e a prescrição normativa descumprida era clara o suficiente para ser respeitada de pronto. 
Os argumentos preliminares suscitados pela defesa foram de que não houve dolo ou má-fé da defendente, pelo contrário, alega boa-fé demonstrada nos autos com prova efetiva da conclusão dos serviços contratados no preço praticado pelo mercado à época. 
Conforme já discorrido anteriormente nesta instrução, o TCU investiga a responsabilidade subjetiva dos agentes públicos ou particulares que se relacionam com o poder público, ato em que está presente pelo menos um dos elementos da culpa lato sensu (dolo ou culpa stricto sensu) . 
A culpa stricto sensu (mera culpa) advém da violação de um dever jurídico por negligência, imperícia ou imprudência. A esta são atribuídas várias espécies, a exemplo da "culpa contra legalidade". No presente caso de descumprimento da norma legal, por exemplo, pode-se afirmar que se configurou a culpa contra legalidade.
Repisa-se que a conduta culposa atribuída à ex-prefeita foi de contratar, por dispensa de licitação, empresa para a execução do objeto do convênio sem a devida comprovação de que a contratação se enquadrava em situação emergencial ou calamitosa prevista no art. 24, inciso IV, da lei 8.666. Assim, tal ato resultou na dispensa irregular da licitação e no descumprimento da norma legal.
A análise efetuada pautou-se na responsabilização subjetiva, responsabilidade essa aplicada no âmbito do TCU. Portanto, a responsabilidade da gestora municipal no presente caso ficou devidamente configurada a partir da conduta culposa a ela atribuída. Quanto à análise da sua boa-fé, registra-se que será discorrida adiante. 
Sobre o pleito de reunião técnica com os auditores do TCU, não há previsão nas normas do Tribunal para essa possibilidade, e há de se levar em conta que, em processo no âmbito desta Corte de Contas, privilegia-se os princípios da verdade material e do formalismo moderado, valendo-se, portanto, da prova exclusivamente material.
Por fim, no tocante ao pedido de produção de todos os meios de provas em direito admitidos, frisa-se que não compete ao TCU determinar, a pedido do responsável, a realização de diligência, perícia ou inspeção para obtenção de provas, uma vez que ao interessado compete reunir os elementos que entender necessários à sua defesa, conforme dispõe a jurisprudência (Acórdão 3535/2015-TCU-Segunda Câmara, rel. Augusto Nardes; 3343/2019-1ª Câmara, rel. Augusto Sherman; 6214/2016-1ª Câmara, rel. Bruno Dantas) .
Análise da boa-fé dos defendentes
De acordo com os precedentes desta Corte de Contas, mais precisamente nos termos do Acórdão 1894/2018-TCU-Segunda Câmara, da relatoria do Ministro Augusto Nardes, dentre outros, "a boa-fé deve ser aferida objetivamente, sendo necessário constatar algum ato ou fato capaz de caracterizar a conduta zelosa e diligente do responsável, mediante prova nos autos". Em outro julgado, Acórdão 7936/2018-TCU-Segunda Câmara, da relatoria do Ministro Augusto Sherman, foi estabelecido que "a análise da conduta é feita sob o ponto de vista objetivo, sem que seja necessária a comprovação de má-fé (dolo) , mas apenas da ausência de boa-fé objetiva, para a responsabilização do agente". 
A boa-fé não pode ser presumida ou acatada a partir de mera alegação, devendo ser demonstrada e comprovada a partir dos elementos que integram os autos, corroborada em contexto fático propício ao reconhecimento dessa condição em favor do responsável. Neste processo, entende-se que os argumentos de defesa da empresa (parte deles) e da ex-prefeita não merecem prosperar, pelos motivos expostos anteriormente, e não vieram acompanhados de elementos suficientes para evidenciar a boa-fé deles, a partir de atitudes concretas dos responsáveis tendentes a atenuar ou impedir as irregularidades que lhe foram imputadas.
Ambos alegaram que a boa-fé, mais que presumida, estava suficientemente demonstrada nos autos, mas não a evidenciaram ou destacaram algum ato ou fato capaz de caracterizar a conduta zelosa e diligente deles, mediante prova nos autos.
Dessa forma, não merecem prosperar parte dos argumentos da defesa da empresa e os argumentos da defesa da ex-prefeita, mantendo a responsabilidade de ambas.
Ante o exposto, a responsável Maria Cícera Mendonça Casado deve ter suas contas julgadas irregulares, aplicando-lhe a multa prevista no art. 58, inciso II, da Lei 8.443/1992. A empresa Grécia Construções Ltda. deve ter suas contas julgadas irregulares, condenando-a (em solidariedade com a responsável Juliana Nobre Nobrega) ao débito apurado que subsistiu e aplicando-lhe a multa prevista no art. 57 da Lei 8.443/1992.
Prescrição da Pretensão Punitiva
Vale ressaltar que a pretensão punitiva do TCU, conforme Acórdão 1441/2016-TCU-Plenário, Relator Min. Benjamin Zymler, que uniformizou a jurisprudência acerca dessa questão, subordina-se ao prazo geral de prescrição indicado no art. 205 do Código Civil, que é de dez anos, contado da data de ocorrência da irregularidade sancionada, nos termos do art. 189 do Código Civil, sendo este prazo interrompido pelo ato que ordenar a citação, a audiência ou a oitiva dos responsáveis.
No caso em exame, não ocorreu a prescrição, uma vez que as irregularidades sancionadas ocorreram em outubro/2011 e novembro/2012 (relativo à contratação indevida e ao superfaturamento, respectivamente) , e o ato de ordenação da citação ocorreu em 24/2/2021.
CONCLUSÃO
Em face da análise promovida na seção "Exame Técnico", verifica-se que os responsáveis Maria Cícera Mendonça Casado e a empresa Grécia Construções Ltda. não lograram afastar todas as irregularidades a elas imputadas, embora apenas parte do débito inicialmente atribuído à empresa tenha subsistido, mais precisamente o montante de R$ 201.191,81 (superfaturamento por quantidade em relação ao item de custo "Reaterro de vala com material granular de empréstimo adensado e vibrado (aterro hidráulico) ", com débito apurado de R$ 6.218,34; e superfaturamento por BDI a maior com tributos indevidos e erro de somatório dos percentuais, com débito apurado de R$ 194.973,47) . A responsável Juliana Nobre Nobrega, instada a se manifestar, optou pelo silêncio, configurando a revelia, nos termos do § 3º, do art. 12, da Lei 8.443/1992. Todavia, as acolhidas alegações da empresa aproveitam à revel, conforme dispõe o art. 161 do Regimento Interno/TCU.
Verifica-se também que não houve a prescrição da pretensão punitiva, conforme análise já realizada.
Tendo em vista que não constam dos autos elementos que permitam reconhecer a boa-fé das responsáveis, sugere-se que as suas contas sejam julgadas irregulares, nos termos do art. 202, § 6º, do Regimento Interno do TCU, com a imputação do débito atualizado monetariamente e acrescido de juros de mora, nos termos do art. 202, § 1º, do Regimento Interno do TCU, descontado o valor eventualmente recolhido, à Juliana e à empresa, solidariamente, com a aplicação da multa prevista no art. 57 da Lei 8.443/1992. À responsável Maria Cícera Mendonça Casado, propõe-se também que suas contas sejam julgadas irregulares, aplicando-lhe a multa prevista no art. 58, inciso II, daquela Lei.
Por fim, como não houve elementos que pudessem modificar o entendimento acerca das irregularidades em apuração (superfaturamento e contratação direta indevida) , apenas a redução do débito apurado (com a desconstituição de parte dele) , mantém-se a matriz de responsabilização presente no processo (peça 77) .
PROPOSTA DE ENCAMINHAMENTO
Diante do exposto, submetemos os autos à consideração superior, propondo ao Tribunal:
considerar revel a responsável Juliana Nobre Nobrega (CPF: XXX.355.244-XX) , para todos os efeitos, dando-se prosseguimento ao processo, com fulcro no art. 12, § 3º, da Lei 8.443/1992; 
acatar parcialmente as alegações de defesa apresentadas pela responsável Grécia Construções Ltda. (CNPJ: 05.056.818/0001-40) ; 
rejeitar as razões de justificativa apresentadas pela responsável Maria Cícera Mendonça Casado (CPF: XXX.310.504-XX) ; 
julgar irregulares, nos termos dos arts. 1º, inciso I, 16, inciso III, alínea "c", da Lei 8.443/1992, c/c os arts. 19 e 23, inciso III, da mesma Lei, as contas das responsáveis Juliana Nobre Nóbrega (CPF: XXX.355.244-XX) e Grécia Construções Ltda. (CNPJ: 05.056.818/0001-40) , condenando-as ao pagamento das importâncias a seguir especificadas, atualizadas monetariamente e acrescidas dos juros de mora, calculadas a partir das datas discriminadas até a data da efetiva quitação do débito, fixando-lhes o prazo de quinze dias, para que comprovem, perante o Tribunal, o recolhimento das referidas quantias aos cofres do Tesouro Nacional, nos termos do art. 23, inciso III, alínea "a", da citada lei, c/c o art. 214, inciso III, alínea "a", do Regimento Interno do TCU.  
		Débito relacionado ao responsável Grécia Construções Ltda. (CNPJ: 05.056.818/0001-40) em solidariedade com Juliana Nobre Nobrega (CPF: XXX.355.244-XX) :
	Data de ocorrência
	Valor histórico (R$) 

	16/11/2012
	201.191,81

Valor atualizado do débito (com juros) em 27/7/2021: R$ 344.336,62 (peça 99) .
julgar irregulares, nos termos dos arts. 1º, inciso I, 16, inciso III, alínea "b", da Lei 8.443/1992, c/c o parágrafo único do art. 19, da mesma Lei, as contas da responsável Maria Cícera Mendonça Casado (CPF: XXX.310.504-XX) ;
aplicar, individualmente, às responsáveis Juliana Nobre Nobrega (CPF: XXX.355.244-XX) e Grécia Construções Ltda. (CNPJ: 05.056.818/0001-40) a multa prevista no art. 57 da Lei 8.443/1992 c/c o art. 267 do Regimento Interno do TCU, fixando-lhes o prazo de quinze dias, a contar da notificação, para que comprovem, perante o Tribunal (art. 214, III, alínea "a", do Regimento Interno do TCU) , o recolhimento da dívida aos cofres do Tesouro Nacional, atualizada monetariamente desde a data do acórdão proferido por este Tribunal até a data do efetivo recolhimento, se paga após o vencimento, na forma da legislação em vigor;
aplicar à responsável Maria Cícera Mendonça Casado (CPF: XXX.310.504-XX) a multa prevista no art. 58, inciso II, da Lei 8.443/1992 c/c o art. 268 do Regimento Interno do TCU, fixando-lhe o prazo de quinze dias, a contar da notificação, para que comprove, perante o Tribunal (art. 214, III, alínea "a", do Regimento Interno do TCU) , o recolhimento da dívida aos cofres do Tesouro Nacional, atualizada monetariamente desde a data do acórdão proferido por este Tribunal até a data do efetivo recolhimento, se paga após o vencimento, na forma da legislação em vigor;
	autorizar, desde logo, a cobrança judicial das dívidas, caso não atendidas as notificações, na forma do disposto no art. 28, inciso II, da Lei 8.443/1992;
autorizar também, desde logo, se requerido, com fundamento no art. 26 da Lei 8.443, de 1992, c/c o art. 217, §§ 1º e 2º do Regimento Interno do TCU, o parcelamento da (s) dívida (s) em até 36 parcelas, incidindo, sobre cada parcela, corrigida monetariamente, os correspondentes acréscimos legais, fixando-lhes o prazo de quinze dias, a contar do recebimento da notificação, para comprovar, perante o Tribunal, o recolhimento da primeira parcela, e de trinta dias, a contar da parcela anterior, para comprovar os recolhimentos das demais parcelas, devendo incidir, sobre cada valor mensal, atualizado monetariamente, os juros de mora devidos, no caso do débito, na forma prevista na legislação em vigor, alertando as responsáveis de que a falta de comprovação do recolhimento de qualquer parcela importará o vencimento antecipado do saldo devedor, nos termos do § 2º do art. 217 do Regimento Interno deste Tribunal; 
enviar cópia do Acórdão a ser prolatado à Procuradoria da República no Estado de Alagoas, nos termos do § 3º do art. 16 da Lei 8.443/1992, c/c o § 7º do art. 209 do Regimento Interno do TCU, para adoção das medidas cabíveis; e
enviar cópia do Acórdão que vier a ser proferido ao Ministério do Desenvolvimento Regional e aos responsáveis, para ciência;
informar à Procuradoria da República no Estado de Alagoas, ao Ministério do Desenvolvimento Regional e às responsáveis que a presente deliberação, acompanhada do Relatório e do Voto que a fundamenta, está disponível para a consulta no endereço www.tcu.gov.br/acordaos, além de esclarecer que, caso requerido, o TCU poderá fornecer sem custos as correspondentes cópias, de forma impressa; e
informar à Procuradoria da República no Estado de Alagoas que, nos termos do parágrafo único do art. 62 da Resolução TCU 259/2014, os procuradores e membros do Ministério Público credenciados nesta Corte podem acessar os presentes autos de forma eletrônica e automática, ressalvados apenas os casos de eventuais peças classificadas como sigilosas, as quais requerem solicitação formal.
2. 	O representante do MPTCU que atuou no feito, Procurador Marinus Eduardo de Vries Marsico, acompanhou a proposta da SecexTCE, com breves considerações adicionais, conforme se observa de seu Parecer lançado à peça 103, a seguir transcrito: 
	Cuidam os autos de tomada de contas especial instaurada pelo Ministério do Desenvolvimento Regional, em desfavor de Maria Cícera Mendonça Casado, ex-prefeita do município de Barra de Santo Antônio/AL, em razão de irregularidade na execução do Convênio 01038/2010, firmado entre o então Ministério da Integração Nacional e o referido município, que tinha por objeto a "recuperação da orla marítima da Ilha da Crôa com a implantação de Barra Mar Dissipador de Energia Tipo Bagwall com extensão de 1.000 m".
	Após a instrução preliminar, foi realizada a citação de Juliana Nobre Nobrega em solidariedade com a empresa Grécia Construções Ltda. por sobrepreço de alteração metodológica/ serviço e/ou serviço em duplicidade, de quantidade (empolamento indevido) e de cobrança de parcela indevida de BDI (inclusão de tributos indevidos e erro no somatório dos percentuais apresentados) . Também foi realizada a audiência de Maria Cícera Mendonça Casado, na condição de gestora dos recursos, pela realização indevida de contratação direta por meio de dispensa de licitação.
	A SecexTCE, em manifestações uniformes, propõe, no essencial:
a)	considerar revel a responsável Juliana Nobre Nobrega (CPF: XXX.355.244-XX) , para todos os efeitos, dando-se prosseguimento ao processo, com fulcro no art. 12, § 3º, da Lei 8.443/1992; 
b)	acatar parcialmente as alegações de defesa apresentadas pela responsável Grécia Construções Ltda. (CNPJ: 05.056.818/0001-40) ; 
c)	rejeitar as razões de justificativa apresentadas pela responsável Maria Cícera Mendonça Casado (CPF: XXX.310.504-XX) ; 
d)	julgar irregulares, nos termos dos arts. 1º, inciso I, 16, inciso III, alínea "c", da Lei 8.443/1992, c/c os arts. 19 e 23, inciso III, da mesma Lei, as contas das responsáveis Juliana Nobre Nóbrega (CPF: XXX.355.244-XX) e Grécia Construções Ltda. (CNPJ: 05.056.818/0001-40) , condenando-as ao pagamento das importâncias a seguir especificadas, atualizadas monetariamente e acrescidas dos juros de mora, calculadas a partir das datas discriminadas até a data da efetiva quitação do débito, fixando-lhes o prazo de quinze dias, para que comprovem, perante o Tribunal, o recolhimento das referidas quantias aos cofres do Tesouro Nacional, nos termos do art. 23, inciso III, alínea "a", da citada lei, c/c o art. 214, inciso III, alínea "a", do Regimento Interno do TCU.  
Débito relacionado ao responsável Grécia Construções Ltda. (CNPJ: 05.056.818/0001-40) em solidariedade com Juliana Nobre Nobrega (CPF: XXX.355.244-XX) :
	Data de ocorrência
	Valor histórico (R$) 

	16/11/2012
	201.191,81

e)	julgar irregulares, nos termos dos arts. 1º, inciso I, 16, inciso III, alínea "b", da Lei 8.443/1992, c/c o parágrafo único do art. 19, da mesma Lei, as contas da responsável Maria Cícera Mendonça Casado (CPF: XXX.310.504-XX) ;
f)	aplicar, individualmente, às responsáveis Juliana Nobre Nobrega (CPF: XXX.355.244-XX) e Grécia Construções Ltda. (CNPJ: 05.056.818/0001-40) a multa prevista no art. 57 da Lei 8.443/1992 c/c o art. 267 do Regimento Interno do TCU, fixando-lhes o prazo de quinze dias, a contar da notificação, para que comprovem, perante o Tribunal (art. 214, III, alínea "a", do Regimento Interno do TCU) , o recolhimento da dívida aos cofres do Tesouro Nacional, atualizada monetariamente desde a data do acórdão proferido por este Tribunal até a data do efetivo recolhimento, se paga após o vencimento, na forma da legislação em vigor;
g)	aplicar à responsável Maria Cícera Mendonça Casado (CPF: XXX.310.504-XX) a multa prevista no art. 58, inciso II, da Lei 8.443/1992 c/c o art. 268 do Regimento Interno do TCU, fixando-lhe o prazo de quinze dias, a contar da notificação, para que comprove, perante o Tribunal (art. 214, III, alínea "a", do Regimento Interno do TCU) , o recolhimento da dívida aos cofres do Tesouro Nacional, atualizada monetariamente desde a data do acórdão proferido por este Tribunal até a data do efetivo recolhimento, se paga após o vencimento, na forma da legislação em vigor
	No que é principal estamos de acordo com a proposta da unidade técnica, com as breves considerações adiante assentadas. 
	O auditor da SecexTCE promoveu criterioso e equilibrado exame das defesas apresentadas, reduzindo substancialmente o valor do débito inicialmente apontado.
	De fato, alguns parâmetros inicialmente utilizados para a constituição do débito mostraram-se frágeis, não permitindo seguro convencimento da real existência de parcelas do dano inicial, a exemplo da controvérsia relativa aos materiais de 1ª e 2ª categorias. Nesse sentido, corretos os fundamentos da instrução que merecem registro:
54.	 A partir do exame dos registros fotográficos da localidade em que as obras ocorreram, contidos nos anexos do Relatório de Inspeção 8/2013 - BEM/DRR (peça 35. p. 4-6) , e do Parecer Técnico 2015_070_PT_DRR_BESM, de 6/7/2015 (peça 44, p. 7) , bem como da prestação de contas juntada aos autos (peça 25, p. 16-21) , percebe-se que, de fato, as composições tradicionais de escavações de material de 1ª categoria não serviriam para o caso concreto, que se trata de obras na praia, em que o avanço das marés marítimas traz reflexo no volume dos serviços de escavação, aumentando de sobremaneira. Pelas fotos (peça 35, p. 4) , percebe-se que o mar atinge a obra de contensão, do que se deduz que, durante sua execução, as ondas podem ter entupido as valas escavadas e gerando retrabalho e custos superiores aos contratados. 
55.	 Se de um lado a argumentação da defesa não veio acompanhada de elementos comprobatórios acerca do aumento do volume dos serviços e/ou de que não se tratava unicamente de material de 1ª categoria, o fato é que também não se mostra razoável, para efeito de análise comparativa de preço, considerar tão somente as composições tradicionais de escavações de material de 1ª categoria e fora das condições especiais mencionadas (escavação à beira mar) , quando se deveria ter realizado ajustes, para refletir a realidade, tendo em vista a peculiaridade das obras em questão (localidade litoral, onde houve os serviços de escavação) . 
56. Não tendo o órgão repassador, a partir do exame minucioso dos elementos de que dispunha (projeto e conhecimento acerca das especificidades da obra, inclusive em virtude da vistoria in loco realizada) , apresentado à época parâmetro aceitável de orçamentação do item de custo em análise, e tendo transcorridos quase dez anos desde a execução dos serviços, o que em tese inviabiliza apuração precisa da realidade da época da execução dos serviços e também o exercício do contraditório e ampla defesa, não se mostra razoável imputar o débito referente a esse item de serviço, e nem nesta fase processual demandar nova avaliação com vistas a verificar a existência ou não desse suposto superfaturamento.
De outro tanto, consoante bem desenvolvido pelo auditor, não foram apresentadas alegações consistentes para afastar o superfaturamento decorrente de cobrança de parcela indevida de BDI, por inclusão de tributos indevidos (IRPJ e CSSL) e erro no somatório dos percentuais apresentados.
Quanto à responsável Maria Cícera Mendonça Casado também acompanhamos e entendimento da unidade técnica no sentido de que remanesce injustificada a contratação por dispensa de licitação, pela ausência de elementos que caracterizem a situação emergencial ou calamitosa prevista no art. 24, inciso IV, da Lei 8.666/93.
Conforme destacou a instrução, a contratação ocorreu após o término do período emergencial, tendo sido marcada por evidente morosidade. Quase quatorze meses se passaram entre a data da homologação da situação de emergência (18/8/2010) até a data da celebração de contrato (6/10/2011) .
A instrução também assinala como irregularidade a prorrogação do contrato emergencial, com a execução dos serviços (266 dias) extrapolando o prazo de 180 dias fixado na legislação.
Quanto ao ponto, ressaltamos, porém, que não pode ser levado em consideração para fins de pena, pois a audiência restringiu-se contratação, por dispensa de licitação, "de empresa para a execução do objeto do convênio sem a devida comprovação de que a contratação se enquadrava em situação emergencial ou calamitosa prevista no art. 24, inciso IV da Lei 8.666/93".
Relativamente à prescrição, a SecexTCE examina o assunto somente à luz do paradigma adotado no Acórdão 1441/2016-TCU-Plenário (Código Civil) , registrando que não ocorreu a prescrição punitiva "uma vez que as irregularidades sancionadas ocorreram em outubro/2011 e novembro/2012 (relativo à contratação indevida e ao superfaturamento, respectivamente) , e o ato de ordenação da citação ocorreu em 24/2/2021".
Entendemos que à luz do julgamento do RE 636886 pelo Supremo Tribunal Federal, inclusive dos Embargos de Declaração, é importante a unidade técnica instruir todos os processos levando em conta também a disciplina da Lei 9.873/1999.
Havendo essa carência, efetuamos o registro dos atos processuais tendo em conta a aludida norma, conforme apresentamos nas linhas abaixo.
a) Termo inicial: 
A prescrição começou a correr em 6/10/2011 em relação à responsável Maria Cícera Mendonça Casado, pela celebração irregular de contrato com empresa Grécia Construções Ltda., sem licitação.
Relativamente à referida construtora e a Juliana Nobre Nóbrega, a prescrição começou a correr em 16/11/2012 referente ao pagamento de valores com sobrepreço.  
b) Interrupções por atos inequívocos de apuração dos fatos: 
No regime da Lei 9.873/1999, a prescrição se interrompe "por qualquer ato inequívoco que importe apuração do fato" (art. 2º, II) , conforme a seguir: 
1) em 4/9/2012, emissão do Relatório de Inspeção 57/2012 - ASR de acompanhamento das obras do convênio (peça 21) ;
2) em 29/1/2013, emissão de Parecer Financeiro em que se concluiu pela irregularidade da contratação por dispensa de licitação (peça 28) ;
3) em 24/7/2014, emissão de Parecer Técnico n. 2014_206_PT_DRR_BESM   apontando irregularidades no projeto, composição de custos e execução da obra (peça 29) ;
4) em 13/10/2014, emissão de Parecer Jurídico da AGU em que se concluiu pela irregularidade da contratação por dispensa de licitação (peça 40) ;
5) em 6/7/2015, emissão de Parecer Técnico n. 2015_070_PT_DRR_BESM   em que analise defesa apresentada pela prefeitura relativamente às irregularidades no projeto, composição de custos e execução da obra (peça 44) ;
6) em 15/2/2018, Despacho do Secretário Nacional de Proteção e Defesa Civil determinando a instauração de tomada de contas especial (peça 63, p 9) ;
7) em 1/2/2019, emissão de Relatório Complementar da TCE de apuração de valores (peça 68) ;
c) Interrupção pela citação dos responsáveis: 
A prescrição também é interrompida "pela notificação ou citação do indiciado ou acusado, inclusive por meio de edital", nos termos do art. 2º, I, da Lei 9.873/1999. E, no regime dessa lei, a interrupção se dá pela citação propriamente dita, e não pelo despacho que a ordena.
Com esse fundamento, temos os seguintes atos:
1) em 29/1/2013, notificação sobre a irregularidade na dispensa de licitação do contrato celebrado com a empresa (peças 28. p. 5-7) ;
2) em 5/3/2021, audiência de Maria Cícera Mendonça Casado (peças 85 e 87) ;
3) em 5/3/2021, citação da empresa Grécia Construções Ltda e de Juliana Nobre Nóbrega (peças 84 e 86) 
e) Da prescrição intercorrente: 
Nos termos do art. 1º, § 1º, da Lei 9.873/1999, opera-se a prescrição intercorrente se o processo ficar paralisado por mais de três anos, aguardando "julgamento ou despacho". 
Há uma correlação entre essa hipótese e as causas de interrupção da prescrição do art. 2º. Uma vez interrompida a prescrição por alguma das hipóteses do art. 2º, o processo não pode ficar inativo, sem qualquer inovação processual relevante, por mais de três anos.  
Especificamente quanto a estes autos, as próprias causas de interrupção elencadas acima permitem evidenciar que o processo teve andamento regular, não se operando a prescrição intercorrente. 
À luz desses registros, não ocorreu a prescrição sob a disciplina da Lei 9.873/1999.
Com as considerações acima registradas, acompanhamos a proposta da unidade técnica.
	3. 	Por fim, após a manifestação da SecexTCE e o parecer do MPTCU, sobreveio aos autos novos elementos apresentados pela empresa Grécia Construções Ltda. (peças 104-108) .
	É o relatório.

Jamile Duarte Coelho Vieira (OAB/AL 5.868); Karinne Rafaelle Pereira Farias Moreira (OAB/AL 9.674) e outros.

Procurador Marinus Eduardo De Vries Marsico.

TOMADA DE CONTAS ESPECIAL. IRREGULARIDADES CONSTATADAS NO CONVÊNIO 01038/2010. ALEGAÇÕES DE DEFESA ACOLHIDAS PARCIALMENTE. CONTAS JULGADAS IRREGULARES. CONDENAÇÃO EM DÉBITO. RAZÕES DE JUSTIFICATIVA ACOLHIDAS.

TOMADA DE CONTAS ESPECIAL (TCE)

Secretaria de Controle Externo de Tomada de Contas Especial (SecexTCE).

Cuidam os autos de tomada de contas especial instaurada pelo Ministério do Desenvolvimento Regional (MDR) em desfavor da Sra. Maria Cícera Mendonça Casado (255.310.504-53) , ex-prefeita do município de Barra de Santo Antônio - AL, em razão de irregularidades na execução do Convênio 01038/2010 (Siafi 751406) , cujo objeto é a "recuperação da orla marítima da Ilha da Crôa com a implantação de Barra Mar Dissipador de Energia Tipo Bagwall com extensão de 1.000 m".
O referido convênio foi firmado no valor de R$ 5.894.598,18, sendo R$ 5.782.000,00 à conta do concedente e R$ 112.598,18 referentes à contrapartida do convenente. Teve vigência de 6/1/2011 a 4/4/2015, com prazo para apresentação da prestação de contas em 6/4/2018. Os repasses efetivos da União totalizaram R$ 5.000.000,00.
A recuperação da orla consistiu na construção de um muro, em formato de escadaria, com peças de concreto envolvidas em fôrmas geotêxteis. Por meio dessa estrutura, o município buscou proteger a zona costeira das erosões provocadas pelas fortes ondas marítimas, as quais vinham causando danos à população local, a bens residenciais e comerciais, além de afetar o patrimônio público local.
As obras foram concluídas no início de 2013, todavia, sobrevieram indícios de irregularidades na execução do convênio, conforme conclusão do órgão concedente.
 Primeiro, a existência de superfaturamento no montante de R$ 1.203.591,76, em valores históricos e proporcionais aos recursos federais transferidos. A responsabilização foi imputada pelo tomador de contas à Sra. Maria Cícera Mendonça Casado. Entretanto, conforme análise da SecexTCE, a responsabilidade deveria recair sobre a Sra. Juliana Nobre Nóbrega, engenheira civil contratada pela prefeitura para exercer atividades técnicas de fiscalização e projeto, em solidariedade à empresa Grécia Construções Ltda., beneficiária dos valores pagos a maior. Nesse sentido, foram realizadas as citações dos responsáveis, nos termos regimentais. No exame de mérito, a unidade instrutiva propôs considerar revel a Sra. Juliana Nobre Nobrega, acatar parcialmente as alegações de defesa da referida empresa e condenar em débito os responsáveis ao pagamento de R$ 201.191,81, em valores históricos.
Segundo, a contratação das obras mediante a indevida aplicação do instrumento da dispensa de licitação, em afronta ao art. 24, inciso IV, da Lei 8.666/1993. A responsabilização foi imputada pelo tomador de contas à Sra. Maria Cícera Mendonça Casado, e admitida pela SecexTCE, razão pela qual a gestora foi chamada em audiência, nos termos regimentais. No exame de mérito, a unidade instrutiva propôs rejeitar as razões de justificativas, julgando irregulares as contas com a aplicação de multa.
O MPTCU se manifestou de acordo com as propostas da unidade instrutiva.
Posteriormente, a empresa Grécia Construções Ltda. encaminhou petição em que noticia o falecimento do seu sócio, Sr. Ronaldo Melo de Lima (073.197.894-34) , bem como junta cópia de sentença proferida em ação penal interposta pelo Ministério Público Federal. Na decisão, a ação foi julgada improcedente, absolvendo Maria Cícera Mendonça Casado (255.310.504-53) dos crimes tipificados nos arts. 89 da Lei nº 8.666/93, e 1º, inciso I, do Decreto-Lei 201/1967, e declarando extinta a punibilidade do Sr. Ronaldo Melo de Lima.
Após esse breve contexto inicial, passo a examinar as irregularidades suscitadas.
II
O superfaturamento no valor de R$ 1.203.591,76 foi apontado devido a irregularidades no orçamento das obras, mormente em razão de preços unitários acima dos especificados pelo mercado. 
Segundo o MDR, os serviços irregulares foram os seguintes: (i) "Escavação mecanizada na areia da praia, vala não escorada, prof. 1,5m a 3m"; (ii) Reaterro de vala com material granular de empréstimo adensado e vibrado (aterro hidráulico) ; (iii) Forma de geotêxtil para base de cabo PP (Polipropileno) DN 1200, com dimensões 0,20x3,00x10,00m", (iv) "Forma de geotêxtil para base de cabo PP (Polípropileno) DN 1200, com dimensões 0,35x1,45x2,60m"; (v) "Microconcreto fck-15MPa virado em betoneira, consumo de cimento de 250 kg/m³ para moldagem das formas geotêxteis"; (vi) "Bombeamento de concreto"; (vii) "Forma de madeira 3ª para concreto em fundação". Além disso, o órgão concedente também constatou que o custo com Bonificação e Despesas Indiretas (BDI) estava em percentual acima do devido.
A empresa Grécia Construções Ltda. trouxe argumentos buscando descaracterizar o superfaturamento, cujas alegações de defesa foram parcialmente acolhidas pela SecexTCE.
A seguir, passo a discorrer sobre cada uma das irregularidades apontadas no orçamento.
De início, trato do superfaturamento do serviço "Escavação mecanizada na areia da praia, vala não escorada, prof. 1,5m a 3m". A controvérsia decorre do fato de que o orçamento precificou a escavação de material de 2ª categoria. Já o tomador de contas considerou que o preço unitário deveria se remeter à escavação de material de 1ª categoria.
Compulsando os autos, avalio que o solo predominante no empreendimento (areia) se alinha às características de um material de 1ª categoria (solos em geral com diâmetro máximo de 15 cm) . Por outro lado, há evidências que indicam também a presença de uma quantidade significativa de entulhos e restos de vegetação decorrentes do processo erosivo da orla (peça 19, p. 7, peça 34, p. 8-16, peça 42, p. 17 e peça 48, p. 15-28) . Nesse cenário, a mera classificação do tipo de material como 1ª categoria não se mostra razoável, levando-se em conta a necessidade de escavação dos escombros em conjunto com a areia local. Desse modo, anuo às conclusões da SecexTCE no sentido de afastar o superfaturamento para esse serviço.
O superfaturamento do serviço "Reaterro de vala com material de empréstimo adensado e vibrado" foi identificado em razão de inconsistência no cálculo dos volumes de projeto. Isso porque o convenente levou em consideração o fator de empolamento para o cálculo do volume total do serviço. Entretanto, conforme bem asseverado pela SecexTCE, esse serviço é medido a partir do volume geométrico compactado. Observo ainda que apesar desse erro na elaboração do orçamento da obra, a medição se limitou à quantidade de 9.651 m³, próximo da quantidade de referência, 9.500 m³. Isso gerou um superfaturamento total de R$ 6.218,34, inferior ao apontado pelo tomador de contas. 
O superfaturamento dos serviços de fôrma geotêxtil, microconcreto e bombeamento foi também suscitado pelo MDR, tendo em vista a ocorrência de preços acima do praticado no mercado, adotando como referência a tabela oficial do DER-SP. A SecexTCE acolheu os argumentos da defesa, em razão de que as composições de custo utilizadas pelo tomador de contas fazem menção a obras rodoviárias, e não levam em consideração as particularidades da construção sujeita às intempéries das marés.
Estou de acordo com o posicionamento da unidade técnica. Por um lado, verifico que o preço unitário do orçamento apresentou realmente algumas inconsistências, como a precificação do concreto confeccionado por betoneiras (mais oneroso) , não compatível com a dinâmica de execução dos serviços. Como as obras demandavam uma quantidade significativa de concreto (cerca de 4.500 m³) , era esperada a precificação do concreto usinado (menos oneroso) , por ter uma produtividade maior. 
Todavia, deve ser ponderado que a composição de custos do DER-SP, tomada como referência pelo MDR, faz menção à execução de serviços no Estado de São Paulo, e não em Alagoas. Assim, deveriam ser ajustados os preços unitários dos insumos, equipamentos e mão-de-obra para bem refletir as condições locais, o que não foi feito. Sendo assim, não há como concluir, de forma fundamentada, pela existência de superfaturamento para esses serviços.
O superfaturamento do serviço de "Fôrma de madeira 3ª para concreto em fundação" também foi apontado pelo tomador de contas. A controvérsia reside no fato de que o preço do orçamento considerou o não reaproveitamento das fôrmas (preço unitário de R$ 71,00/m²) , ao contrário do que se observou na execução dos serviços, na qual o reaproveitamento era possível (preço unitário de referência, de R$ 35,98/m²) . A SecexTCE concluiu no sentido de que faltam evidências do reaproveitamento, e que o exame dos registros fotográficos das obras permite concluir que as fôrmas tinham contato direto com a água do mar, razão pela qual deveriam ser procedentes os argumentos da defesa sobre a inexistência de superfaturamento dos serviços. 
Neste tópico, divirjo do posicionamento da SecexTCE. De acordo com o projeto básico, a memória de cálculo dos quantitativos (3.300 m²) indica que apenas as três últimas fiadas da bolsa de concreto seriam construídas com o apoio de fôrmas de madeira, além da mureta no topo do bagwall. Ou seja, as fôrmas de madeira somente seriam necessárias para as fiadas emersas, sem o contato da água, o que inclusive é confirmado pelo relatório de prestação de contas (peça 25, p. 20) . Sendo assim, entendo como procedentes as análises feitas pelo tomador de contas, no sentido de apontar sobrepreço no serviço, em função da não contabilização do reaproveitamento. Por tais razões, concluo pela existência de superfaturamento no valor de R$ 86.826,43.
Por fim, o superfaturamento pela utilização do BDI de 30% (inferior ao critério de 24,92%) foi apontado pelo MDR e confirmado pela SecexTCE. Adiro às conclusões, haja vista a utilização de percentuais indevidos de IRPJ e a CSLL e o fato de que o orçamento global da obra se encontra acima do preço de referência, contrariando a jurisprudência do TCU (Acórdãos 1.804/2012, 2.738/2015, 648/2016 e 1.127/2017, todos do Plenário) . Assim, resta comprovado o superfaturamento de R$ 194.973,47.
Portanto, concluo pela ocorrência de superfaturamento nas obras do Convênio 01038/2010, firmado entre o então Ministério da Integração Nacional e o Município de Barra de Santo Antônio - AL, que perfaz o valor histórico de R$ 288.018,24, conforme detalhado acima.
III
Em relação aos responsáveis pelo débito, a Sra. Juliana Nobre Nobrega, engenheira civil contratada pela prefeitura para exercer atividades técnicas de fiscalização e projeto, não respondeu à citação produzida pela SecexTCE. Nesse sentido, aplico à responsável os efeitos da revelia previstos no art. 12, § 3º, da Lei 8.443/1992.
A revelia dos responsáveis não impede o seguimento do feito. Ao não apresentar suas defesas, deixaram de produzir prova da regular aplicação dos recursos sob sua responsabilidade, em afronta às normas que lhes impõem a obrigação legal de, sempre que demandados pelos órgãos de controle, trazer os documentos que demonstrem a correta utilização das verbas públicas, a teor do que dispõe o art. 93 do Decreto-Lei 200/67 e art. 70, parágrafo único, da CF/1988. 
Não seria demais mencionar que os efeitos da revelia de responsável no âmbito desta Corte diferem daqueles emprestados a esse mesmo instituto pelo Código de Processo Civil. No âmbito civil, o silêncio do responsável gera a presunção de veracidade dos fatos a ele imputados, de sorte que sua inércia opera contra sua defesa. Nesta Corte, a não apresentação de defesa pelo responsável apenas não inviabiliza a normal tramitação do processo, que deve seguir seu fluxo ordinário de apuração. Por conseguinte, a conduta irregular do responsável deve estar caracterizada para que haja a sua condenação.
A gestora foi citada em razão de "elaborar orçamento ou pesquisa de preços com valores acima dos preços de mercado", de "elaborar orçamento com BDI elevado" e de "elaborar memória de cálculo das quantidades/memorial descritivo com quantidade de serviço maior do que a real/efetivada".
O débito apurado teve como causa a elaboração de orçamento acima dos preços de mercado, em função principalmente de dois itens: BDI elevado e a precificação inadequada dos serviços de fôrmas. Portanto, há um evidente nexo de causalidade entre sua conduta e o débito apurado. Os atos praticados datam de abril de 2011, quando vigente o Acórdão 325/2007-TCU-Plenário, o qual deu conhecimento aos seus jurisdicionados e às equipes técnicas sobre a inadequação das parcelas de CSLL e IRPJ no BDI. Portanto, era esperada conduta diversa da gestora. 
Portanto, adiro às conclusões da SecexTCE, julgando irregulares as contas da responsável Juliana Nobre Nóbrega, nos termos do art. 16, inciso III, alínea "c", da Lei 8.443/1992, e § 2º, alínea "a", com a aplicação de multa prevista no art. 57 da Lei 8.443/1992. 
Em relação à empresa Grécia Construções Ltda., na condição de contratada e beneficiária dos pagamentos pela execução da obra, também julgo suas contas irregulares, com fundamento no art. 16, inciso III, alínea "c", e § 2º, alínea "b" da Lei 8.443/1992, com aplicação de multa prevista no art. 57 da Lei 8.443/1992.
Assim, condeno solidariamente os responsáveis ao pagamento de R$ 288.018,24, o qual deverá ser recolhido aos cofres do Tesouro Nacional, nos termos do art. 23, inciso III, alínea "a", da Lei 8.443/1992, c/c o art. 214, inciso III, alínea "a", do Regimento Interno do TCU.
IV
A segunda irregularidade consiste na contratação das obras mediante a indevida aplicação do instrumento da dispensa de licitação, em possível afronta ao art. 24, inciso IV da Lei 8.666/1993.
O tomador de contas, cujas conclusões foram acompanhadas pela SecexTCE, avaliou que o intervalo de tempo entre o evento emergencial (julho de 2010) e a dispensa de licitação (setembro de 2011) desfiguraria o caráter emergencial da contratação. A unidade considerou também excessivo o tempo entre a assinatura do convênio (dezembro de 2010) e a referida dispensa. 
De início, considero importante destacar os principais eventos relacionados à contratação das obras.
O convênio firmado entre o município e o então Ministério da Integração Nacional se justificou diante da erosão provocada pelas fortes ondas marítimas na localidade da Ilha da Crôa, entre os dias 11 e 12 de julho de 2010, o qual afetou cerca de 1.026 pessoas, além de 24 residências, segundo relato da Defesa Civil. Ademais, houve a destruição de 20 residências e de 4,6 mil m² de pavimentação urbana, além de outros prejuízos ao patrimônio público local. Os danos foram estimados em R$ 3,064 milhões, segundo cálculos do município à época.
Diante disso, a prefeitura decretou situação de emergência e iniciou os trâmites administrativos para a realização do convênio. Posteriormente, houve a prorrogação da situação de emergência por mais 90 dias, a contar de 14 de outubro de 2010. 
Em 29 de dezembro de 2010, houve a assinatura do convênio, segundo o qual o município tinha um prazo de 150 dias para apresentar os documentos necessários para a liberação dos recursos financeiros pelo órgão concedente: projeto básico, licença ambiental, e autorização de construção de obras hídricas ou dispensa de outorga.
Apesar de o projeto básico ter sido entregue em 18 de abril de 2011, restaram pendentes as demais exigências que dependiam de outros órgãos da administração.
Enquanto isso, entre os dias 30 e 31 de agosto de 2011, fortes ondas marítimas afetaram novamente a Ilha da Crôa. A prefeitura declarou situação de emergência por 180 dias, a contar de 3 de setembro de 2011, prazo que foi prorrogado por igual período, em 3 de março de 2012. 
Diante dessas novas ocorrências, e em razão da demora para a concessão do licenciamento ambiental, a prefeitura ingressou com uma ação judicial para que, liminarmente, o Instituto de Meio Ambiente de Alagoas concedesse a licença ambiental da referida obra, o que ocorreu em 30 de setembro de 2011. 
Nesse período, o município promoveu a dispensa de licitação, em 19 de setembro de 2011, e a posterior contratação da empresa Grécia Construções Ltda., em 6 de outubro de 2011.
Em 5 de outubro de 2011, a prefeitura conseguiu autorização para o início das obras pela Secretaria do Patrimônio da União, e a dispensa de outorga foi concedida pela Agência Nacional de Águas em 22 de novembro de 2011. As obras foram iniciadas em 15 de dezembro de 2011.
Pois bem. Nesse resumo, destaco o fato de que os danos causados pelas fortes ondas marítimas que afetaram a Ilha de Crôa em julho de 2010 se agravaram em razão de novos eventos semelhantes ocorridos entre 30 e 31 agosto de 2011. Assim, verifico que existia uma nova situação emergencial na Ilha da Crôa, capaz de justificar a dispensa de licitação efetuada nos dias seguintes a esse evento.
No entender do MDR, apenas a situação de emergência decretada em 15 julho de 2010 foi reconhecida no âmbito federal, e que o decreto emergencial de 3 de setembro de 2011 "não passou por análise de solicitação de reconhecimento federal de situação anormal (SE ou ECP) por não ter sido feito pedido formal por parte da autoridade do município de Barra de Santo Antônio". Assim, na visão do órgão concedente, o extenso intervalo de tempo entre o reconhecimento da situação emergencial pelo governo federal e a dispensa de licitação desfigurariam a possibilidade de dispensa de licitação.
Contudo, a meu ver, os eventos de 30 e 31 de agosto de 2011 agravaram a situação emergencial iniciada em julho de 2010. Nos autos, constam evidências desse cenário e dos danos causados à população e às residências locais (peça 11 e peça 48, p. 15-36) .
Em termos formais, ajuízo que o município deveria ter novamente requerido o reconhecimento da situação emergencial junto ao órgão concedente, nos termos do art. 3º, § 1º e 2º, da Lei 12.340/2012. Porém, em termos materiais, seria desarrazoado não reconhecer que os fatos ocorridos à época justificavam a dispensa de licitação, nos termos do art. 24, inciso IV, da Lei 8.666/1993. A uma, porque a segurança das pessoas e dos bens se mostrava nitidamente vulnerável às ações danosas das ondas marítimas atípicas. A duas, porque as obras foram contratadas por um prazo de 180 dias. A três, porque não vislumbro a possibilidade de parcelamento do objeto, exclusivamente para sanear a condição emergencial, a não ser a própria construção da estrutura conforme foi projetada. 
Segundo a jurisprudência desta Corte de Contas, cabe ao gestor demonstrar a impossibilidade de esperar o tempo necessário à realização de procedimento licitatório, em face de risco de prejuízo ou comprometimento da segurança de pessoas e de bens públicos ou particulares, além de justificar a escolha do fornecedor e o preço pactuado, não sendo suficiente a mera existência do decreto municipal (Acórdão 1130/2019-TCU-Primeira Câmara e 2504/2016-Plenário - Rel. Ministro Bruno Dantas) . Após o extenso exame dos fatos e documentos acostados aos autos, julgo haver justificativas plausíveis para a dispensa de licitação formalizada pelo município para as obras de contenção da Ilha da Crôa.
Portanto, acolho as razões de justificativas apresentadas pelo Sra. Maria Cícera Mendonça Casado.
V
Sobre a petição interposta pela empresa Grécia Construções Ltda. (peças 104 a 108) , especialmente no que diz respeito à repercussão da decisão penal absolutória na responsabilidade administrativa, pacificou-se na doutrina e na jurisprudência o entendimento segundo o qual as esferas criminal e administrativa são independentes, ressalvadas nas hipóteses de absolvição criminal por inexistência do fato criminoso ou provada a não autoria. A esse respeito, Celso Antônio Bandeira de Mello ressalta que "as responsabilidades disciplinar, civil e penal são independentes entre si e as sanções correspondentes podem se cumular; entretanto, a absolvição criminal, que negue a existência do fato ou sua autoria, afasta a responsabilidade administrativa".
Nesse sentido também é a jurisprudência do Supremo Tribunal Federal: "Nos termos da orientação firmada nesta Corte, as esferas penal e administrativa são independentes, somente havendo repercussão da primeira na segunda nos casos de inexistência material do fato ou negativa de autoria". (AI 856.126/MG, Segunda Turma, Relator Ministro Joaquim Barbosa, DJ de 7/12/12) .
Verifico que a sentença em análise (peça 105) absolveu a ré por não existir prova suficiente para a sua condenação (art. 386, inciso VII, do Código de Processo Penal) pelos crimes de responsabilidade e dispensa de licitação. Anoto ainda que a referida sentença penal não tratou do superfaturamento da obra, mas apenas da contratação emergencial. Portanto, aplicando-se o princípio da independência das instâncias, a referida sentença não deve vincular o presente julgado.
Diante do exposto, voto para que seja adotada a minuta de acórdão que ora submeto à apreciação deste Colegiado.
TCU, Sala das Sessões, em 27 de setembro de 2022.
Ministro VITAL DO RÊGO 
Relator